ACORDAO-COMPLETO-2489808

ACÓRDÃO 11017/2021 ATA 28/2021 - PRIMEIRA CÂMARA

VISTOS, relatados e discutidos estes autos de tomada de contas especial instaurada pela Gerência Executiva do Instituto Nacional do Seguro Social em Campinas/SP em desfavor de Elaine Adelaide Malentachi Gomes (XXX.558.758-XX) , técnica do seguro social, além dos segurados do INSS, José Joaquim Nicolau (CPF XXX.241.038-XX) , Tarcísio Martins da Silva (CPF XXX.975.236-XX) e Dalma Aladino de Andrade Brito (CPF XXX.487.588-XX) , em razão de irregularidades apuradas nos Processos Administrativos Disciplinares (PAD)  35366.000889/2007-45 e 35664.000398/2011-16, relacionadas à concessão de aposentadorias sem a observância do tempo mínimo de contribuição, ocorridas na Agência da Previdência Social de Sumaré/SP, vinculada àquela Gerência Executiva;
ACORDAM os Ministros do Tribunal de Contas da União, reunidos em sessão de 1ª Câmara, ante as razões expostas pelo Relator, em:
9.1. excluir da presente relação processual os Srs. Antônio Ribeiro da Motta Neto (CPF: XXX.496.148-XX) , Franksmar Messias Barboza (CPF: XXX.823.648-XX) , Marinês Aparecida Gomes Moreira (CPF: XXX.896.578-XX) , José Joaquim Nicolau (CPF XXX.241.038-XX) , Tarcísio Martins da Silva (CPF XXX.975.236-XX) , Dalma Aladino de Andrade Brito (CPF XXX.487.588-XX) e Vera Lúcia Ferreira Costa (CPF: XXX.635.358-XX) ;
9.2. fixar novo e improrrogável prazo de 15 (quinze) dias, a contar da notificação, com fundamento no art. 12, §§ 1º e 2º, da Lei 8.443/1992 e art. 202, §§ 2º e 3º, do RITCU, para que a Srª. Elaine Adelaide Malentachi Gomes efetue e comprove, perante este Tribunal, o recolhimento das quantias a seguir especificadas aos cofres do Instituto Nacional do Seguro Social, atualizadas monetariamente a partir das datas indicadas até as datas dos efetivos recolhimentos, na forma prevista na legislação em vigor:
	Data da ocorrência
	Valor histórico (R$) 

	Benefício irregularmente concedido a José Joaquim Nicolau, NB 42/122.033.735-5

	10/5/2002
	2.652,66

	7/6/2002
	1.326,33

	8/7/2002
	1.347,02

	12/8/2002
	1.347,02

	6/9/2002
	1.347,02

	7/10/2002
	1.347,02

	7/11/2002
	1.347,02

	6/12/2002
	2.469,53

	8/1/2003
	1.347,02

	7/2/2003
	1.347,02

	11/3/2003
	1.347,02

	7/4/2003
	1.347,02

	8/5/2003
	1.347,02

	6/6/2003
	1.347,02

	7/7/2003
	1.612,51

	7/8/2003
	1.612,51

	8/9/2003
	1.612,51

	7/10/2003
	1.612,51

	7/11/2003
	1.612,51

	5/12/2003
	3.225,02

	8/1/2004
	1.612,51

	6/2/2004
	1.612,51

	5/3/2004
	1.612,51

	7/4/2004
	1.612,51

	7/5/2004
	1.612,51

	7/6/2004
	1.685,55

	7/7/2004
	1.685,55

	6/8/2004
	1.685,55

	8/9/2004
	1.685,55

	7/10/2004
	1.685,55

	8/11/2004
	1.685,55

	7/12/2004
	3.371,10

	7/1/2005
	1.685,55

	9/2/2005
	1.685,55

	7/3/2005
	1.685,55

	7/4/2005
	1.685,55

	6/5/2005
	1.685,55

	7/6/2005
	1.792,66

	7/7/2005
	1.792,66

	5/8/2005
	1.792,66

	8/9/2005
	1.792,66

	7/10/2005
	1.792,66

	8/11/2005
	1.792,66

	7/12/2005
	3.585,32

	6/1/2006
	1.792,66

	7/2/2006
	1.792,66

	Data da ocorrência
	Valor histórico (R$) 

	Benefício irregularmente concedido a Tarcisio Martins da Silva, NB 42/120.641.281-7.

	22/5/2001
	1.263,39

	7/6/2001
	1.263,39

	3/7/2001
	1.360,16

	2/8/2001
	1.360,16

	3/9/2001
	1.360,16

	1/10/2001
	1.360,16

	1/11/2001
	1.360,16

	3/12/2001
	2.720,32

	2/1/2002
	1.360,16

	1/2/2002
	1.360,16

	1/3/2002
	1.360,16

	1/4/2002
	1.360,16

	2/5/2002
	1.360,16

	3/6/2002
	1.360,16

	1/7/2002
	1.485,29

	1/8/2002
	1.485,29

	2/9/2002
	1.485,29

	1/10/2002
	1.485,29

	1/11/2002
	1.485,29

	2/12/2002
	2.970,58

	2/1/2003
	1.485,29

	3/2/2003
	1.485,29

	5/3/2003
	1.485,29

	1/4/2003
	1.485,29

	2/5/2003
	1.485,29

	2/6/2003
	1.485,29

	1/7/2003
	1.778,04

	1/8/2003
	1.778,04

	1/9/2003
	1.778,04

	1/10/2003
	1.778,04

	3/11/2003
	1.778,04

	1/12/2003
	3.556,08

	2/1/2004
	1.778,04

	2/2/2004
	1.778,04

	1/3/2004
	1.778,04

	1/4/2004
	1.778,04

	3/5/2004
	1.778,04

	2/6/2004
	1.858,58

	1/7/2004
	1.858,58

	2/8/2004
	1.858,58

	1/9/2004
	1.858,58

	1/10/2004
	1.858,58

	1/11/2004
	1.858,58

	1/12/2004
	3.717,16

	3/1/2005
	1.858,58

	1/2/2005
	1.858,58

	1/3/2005
	1.858,58

	1/4/2005
	1.858,58

	2/5/2005
	1.858,58

	1/6/2005
	1.976,69

	1/7/2005
	1.976,69

	Benefício irregularmente concedido a Dalma Aladino de Andrade Brito, NB 21/150.134.461-4

	17/3/2010
	598,47

	1/4/2010
	1.381,10

	3/5/2010
	1.381,10

	2/7/2010
	2.762,20

9.3. informar a Sra. Elaine Adelaide Malentachi Gomes de que a liquidação tempestiva do débito atualizado monetariamente saneará o processo e permitirá que as contas sejam julgadas regulares com ressalva, dando-se-lhe quitação, nos termos do § 4º do art. 202 do Regimento Interno do TCU, ao passo que a ausência dessa liquidação tempestiva levará ao julgamento pela irregularidade das contas, com imputação de débito a ser atualizado monetariamente e acrescido de juros moratórios, nos termos do art. 19 da Lei 8.443/1992, bem como à aplicação da multa prevista no art. 57 da mesma lei.

Tomada de contas especial instaurada em razão de irregularidades apuradas em processos administrativos disciplinares, relacionadas à concessão de aposentadorias sem a observância do tempo mínimo de contribuição, ocorridas na Agência da Previdência Social de Sumaré/SP.

Primeira Câmara

Gerência Executiva do INSS - Campinas/SP - INSS/MPS.

3. Responsáveis: Antônio Ribeiro da Motta Neto (XXX.496.148-XX); Elaine Adelaide Malentachi Gomes (XXX.558.758-XX); Franksmar Messias Barboza (XXX.823.648-XX); Marines Aparecida Gomes Moreira (XXX.896.578-XX); Vera Lucia Ferreira Costa (XXX.635.358-XX).

13.1. Ministros presentes: Walton Alencar Rodrigues (Presidente), Benjamin Zymler, Vital do Rêgo (Relator) e Jorge Oliveira.
13.2. Ministros-Substitutos presentes: Augusto Sherman Cavalcanti e Weder de Oliveira.

ACORDAO-COMPLETO-2542859

Acórdão 6605/2022 - Primeira Câmara

VITAL DO RÊGO

Adoto como parte do relatório a instrução de mérito elaborada pela Secretaria de Controle Externo de Tomada de Contas Especial - SecexTCE (peça 94) , que contou com a anuência do escalão gerencial daquela unidade instrutiva (peças 95 e 96) , a seguir transcrita com os ajustes de forma pertinentes:
INTRODUÇÃO
Cuidam os autos de tomada de contas especial instaurada pela Gerência Executiva do Instituto Nacional do Seguro Social em Campinas/SP, em desfavor de Elaine Adelaide Malentachi Gomes (CPF XXX.558.758-XX) , técnica do seguro social, e dos corresponsáveis José Joaquim Nicolau (CPF XXX.241.038-XX) , Tarcisio Martins da Silva (CPF XXX.975.236-XX) e Dalma Aladino de Andrade Brito (CPF XXX.487.588-XX) , na condição de segurados do INSS beneficiados, em razão de concessões irregulares de benefícios previdenciários ocorridas na Agência da Previdência Social de Sumaré/SP, vinculada àquela Gerência Executiva.
HISTÓRICO
O processo originou-se das constatações de irregularidades no âmbito da Gerência Executiva do INSS em Campinas/SP apuradas nos Processos Administrativos Disciplinares (PAD) 35366.000889/2007-45 e 35664.000398/2011-16 nos quais se verificou que a então servidora Elaine Adelaide Malentachi Gomes concedeu benefício sem que o beneficiário computasse o tempo mínimo exigido para a concessão do benefício de aposentadoria, condutas essas que resultaram em concessões irregulares de benefícios previdenciários.
O detalhamento do débito consta da peça 2, p. 52-65, 96-110 e 143-144.
O Relatório de TCE 35383.000691/2016-44 (peça 3, p. 124-139) caracterizou a responsabilidade da ex-servidora Elaine Adelaide Malentachi Gomes solidariamente com os segurados José Joaquim Nicolau, Tarcisio Martins da Silva e Dalma Aladino de Andrade Brito.
O Relatório de Auditoria 981/2016 do Controle Interno (peça 3, p. 172-174) retrata as questões relatadas no Relatório de Tomada de Contas Especial.
Diante disso, a Secretaria de Controle Interno certificou a irregularidade das contas (peça 3, p. 176) , acompanhado do parecer do dirigente do órgão de controle interno (peça 3, p. 177) , tendo o Ministro de Estado da Economia, Sr. Osmar Gasparini Terra, registrado o conhecimento das conclusões daquele órgão de controle interno (peça 3, p. 183) . A responsabilização foi devidamente inscrita no Siafi (peça 3, p. 97-102) .
A presente tomada de contas especial foi protocolada no TCU em 24/11/2016, dando início à fase externa da TCE (peça 3, p. 184-185) .
Na primeira instrução (peça 7) , concluiu-se pela citação exclusiva da servidora Elaine Adelaide Malentachi Gomes.
Em cumprimento ao Despacho do Sr. Diretor em substituição, por delegação de competência (peça 8) , foi promovida a citação proposta, mediante o Ofício-TCU/SECEX-SP 1200/2017, de 17/5/2017 (peça 10) . Houve ciência da notificação pela destinatária em 24/5/2017 (peça 11) ; no entanto, transcorrido o prazo regimental dessa forma fixado, a responsável não apresentou suas alegações de defesa quanto às irregularidades verificadas e tampouco efetuou o recolhimento do débito que lhe foi atribuído, razão pela qual foi proposta sua revelia e o prosseguimento do processo, de acordo com o art.12, § 3º, da Lei 8.443/1992.
Na instrução seguinte, diante da revelia da servidora em questão, foi proposto o julgamento de suas contas como irregulares (peça 16) ; contudo, por força de despacho do Relator (peça 20) , em atenção a parecer do Ministério Público de Contas junto ao TCU  (peça 19) , foi determinada nova citação da responsável, agora em seu domicílio necessário, no endereço do local onde aquela servidora pública exerce permanentemente suas funções (v. consulta ao Portal da Transparência, peça 15) , no caso, a Agência da Previdência Social de Sumaré/SP. Tal citação ocorreu por intermédio do Ofício-TCU/SECEX-SP 3067/2017, de 30/11/2017 (peça 24) , recebido em 3/1/2018 (cf. peça 26, p. 9; v. tb. peça 23 e 25) .
1.1. Uma vez mais a então citada servidora não se manifestou no prazo outorgado, ensejando proposta de novo julgamento de suas contas irregulares, reconhecida a sua revelia (cf. pronunciamento da subunidade, peça 27) .
Houve novo pronunciamento do Relator (peça 30) , em rejeição à proposta de julgamento e com determinação de que, com base em parecer do MPTCU (peça 29) , fosse realizada a citação de mais quatro pessoas, identificadas como corresponsáveis pelos prejuízos apurados: Antônio Ribeiro da Motta Neto, CPF: XXX.496.148-XX (v. peças 79 e 34) , matrícula INSS 2.738.381 (v. peça 1, p. 11) , agente público vinculado a¿ Prefeitura Municipal de Sumaré/SP, que prestou serviços na Agência da Previdência Social de Sumaré/SP, a¿ época das irregularidades, consoante apontado a¿ peça 1, p. 15; Franksmar Messias Barboza, CPF: XXX.823.648-XX (v. peças 54 e 36) , matrícula INSS-RG 230.049.412 (cf. peça 1, p. 11 e 103) , agente público vinculado a¿ Prefeitura Municipal de Hortolândia/SP, que prestou serviços na Agência da Previdência Social de Sumaré/SP, a¿ época das irregularidades, consoante apontado a¿ peça 1, p. 15) ; Marinês Aparecida Gomes Moreira, CPF: XXX.896.578-XX (v. peça 2, p. 155, e peça 37) , agente de serviços diversos do INSS matrícula 942558, de acordo com informações constantes a¿ peça 1, p. 12, e Vera Lúcia Ferreira Costa, CPF: XXX.635.358-XX (cf. peça 2, p. 155; peças 38 e 90, p. 1) servidora do INSS matrícula 6560426, que, ao tempo das irregularidades, exercia o cargo de agente administrativo, conforme peça 1, p. 12; 
1.2. Referido despacho suscitou a instrução acostada à peça 32, que propôs a citação solidária das pessoas indicadas, incluindo a servidora inicialmente responsabilizada, pelo débito decorrente da concessão ilegal de benefício previdenciário a José Joaquim Nicolau, NB: 42/122.033.735-5.
1.3. Em cumprimento ao Despacho do Sr. Relator (peça 30) e despacho do Diretor, por delegação de competência, foram promovidas as citações propostas, mediante os expedientes abaixo:
	a) ofício TCU/Secex-SP 2889/2018 (peças 39 e 46 [Mudou-se], Antônio Ribeiro da Motta Neto) ;
	b) ofício TCU/Secex-SP 2918/2018 (peças 42 e 44 [Recusado], Vera Lúcia Ferreira da Costa) ;
	c) ofício TCU/Secex-SP 2919/2018 (peças 41 e 45, Marinês Aparecida Gomes Moreira) ;
	d) ofício TCU/Secex-SP 2920/2018 (peças 40 e 47, Franksmar Messias Barboza) ;
	e) ofício TCU/Sec-SP 0673/2019 (peças 55 e 58 ["Não Procurado"], Vera Lúcia Ferreira Costa) ;
	f) ofício TCU/Secex-TCE 5933/2019 (peças 60 e 64 ["Recusado"], Vera Lúcia Ferreira Costa) ;
	g) ofício TCU/Secex-TCE 5689/2019 (peças 61 e 66 ["Mudou-se"], Antônio Ribeiro da Motta Neto) ;
	h) ofício TCU/Secex-TCE 5690/2019 (peças 62 e 65, Antônio Ribeiro da Motta Neto) ;
	i) ofício TCU/Secex-TCE 5691/2019 (peças 63 e 67 ["Mudou-se"], Antônio Ribeiro da Motta Neto) ;
	j) ofício TCU/Seproc 11168/2019 (peças 69 e 70 ["Recusado"], Vera Lúcia Ferreira Costa) ;
	k) edital TCU/Seproc 0498/2019 (peças 71 e  73, Antônio Ribeiro da Motta Neto) ;
	l) ofício TCU/Seproc 14215/2019 (peças 72 e 74 ["Recusado"], Vera Lúcia Ferreira Costa) ;
	m) edital TCU/Seproc 0440/2020 (peças 81 e 84, Vera Lúcia Ferreira Costa) ;
	n) ofício TCU/Seproc 11781/2020 (peças 83 e 87, Vera Lúcia Ferreira Costa) ;
	o) ofício TCU/Seproc 11782/2020 (peças 82 e 88 ["Recusado", Vera Lúcia Ferreira Costa) .
1.4. O expediente dirigido ao Sr. Antônio Ribeiro da Motta Neto foi devolvido por motivo "Mudou-se" duas vezes (cf. peças 46 e 66) , realizada sua citação por edital, cf. peça 65; aqueles enviados à Sra. Vera Lúcia Ferreira Costa foram devolvidos por motivo "Recusado" (v. peça 44, 64, 70, 74) e por motivo "Não Procurado" (peça 58) ,  tendo a sua citação se realizado por edital (v. peça 84) .
1.5. Os ofícios TCU/Seproc 11781/2020 (peças 83 e 87) e 11782/2020 (peças 82 e 88) encaminhados a endereços de Vera Lúcia Ferreira Costa basearam-se em pesquisas de endereço referidas na peça 80, as quais dizem respeito a duas outras pessoas que não a responsável identificada nestes autos pelo CPF: XXX.635.358-XX. Assim, o endereço Rua Pernambuco, n. 3724 - São Roque - CEP: 35.502-452 - Divinópolis - MG, diz respeito a Vera Lucia Ferreira Costa, CPF: XXX.130.626-XX (v. peça 90, p. 6-7) e o endereço Rua Padre Abel, 225 - Centro - CEP: 37.925-000 - Piumhi - MG refere-se a Vera Lucia Ferreira Costa, CPF: XXX.628.026-XX (v. peça 90, p. 4-5) . Por tais razões, desconsidera-se esses expedientes na apreciação dos atos de citação.
1.6. O sr. Antônio Ribeiro da Motta Neto solicitou e obteve prorrogação de trinta dias para apresentação de suas alegações de defesa (cf. peças 75 e 76) .
1.7. Os srs. Antônio Ribeiro da Motta Neto (por procurador) , Franksmar Messias Barboza (em causa própria) , Marinês Aparecida Gomes Moreira (por procurador) e Vera Lúcia Ferreira Costa, CPF: XXX.130.626-XX (por procurador) , atenderam à citação por meio de documentos juntados às peças 77 (Antônio) , 51, 56, 57 (Franksmar) , 49 (Marinês) , 85 e 86 (Vera Lúcia Ferreira Costa, CPF: XXX.130.626-XX) .
1.7.1. Tendo em vista as considerações feitas no item 11.4 a respeito da Sra. Vera Lúcia Ferreira Costa, CPF: XXX.130.626-XX, por se tratar de pessoa estranha aos autos cuja manifestação foi equivocamente solicitada, tal manifestação não será apreciada enquanto defesa da Sra. Vera Lúcia Ferreira Costa, CPF: XXX.635.358-XX, a qual, efetivamente, não respondeu à sua citação feita por edital (v. item 11.3) .
ANÁLISE DOS PRESSUPOSTOS DE PROCEDIBILIDADE DA IN/TCU 71/2012
Verificação de Eventual Prejuízo ao Contraditório e Ampla Defesa
Verifica-se que não houve o transcurso de mais de dez anos desde o fato gerador sem que tenha havido a notificação da responsável pela autoridade administrativa federal competente (art. 6º, inciso II, c/c art. 19 da IN/TCU 71/2012, modificada pela IN/TCU 76/2016) em relação à servidora Elaine Adelaide Malentachi Gomes, uma vez que o fato gerador da irregularidade sancionada ocorreu até 2/7/2010, e a responsável foi citada em 3/1/2018 (v. item 10) . Em relação aos demais citados, associados ao débito oriundo da concessão do benefício a José Joaquim Nicolau, NB: 42/122.033.735-5, que produziu efeitos financeiros até 7/2/2006, considerando que foram incluídos nos autos na fase externa da presente TCE e só vieram a ser citados a partir de 2018 (v. item 11.2) , tem-se que o prazo em questão transcorreu; entretanto, considerando ter sua inclusão ter sido determinada pelo próprio TCU, não se aplicam a estes últimos a norma em discussão.
Valor de Constituição da TCE
Verifica-se, ainda, que o valor original do débito apurado (sem juros) é de R$ 174.740,24 (peça 3, p. 129) , assume-se que, em 1º/1/2017, tal valor atualizado ser superior ao limite mínimo de R$ 100.000,00, na forma estabelecida conforme os arts. 6º, inciso I, e 19 da IN/TCU 71/2012, modificada pela IN/TCU 76/2016. 
VERIFICAÇÃO DA EXISTÊNCIA DE OUTROS DÉBITOS
Informa-se que foi encontrado débito imputável a responsável em outros processos no Tribunal, conforme abaixo (v. peça 91) :
QUADRO 1
	Responsável
	Processos

	Elaine Adelaide Malentachi Gomes
	Processo 003.516/2016-4 - Tomada de Contas Especial instaurada em razão de irregularidades verificadas na concessão de benefícios previdenciários ocorridos na Agência da Previdência Social de Sumaré/SP, originada no Processo Administrativo Disciplinar (PAD) 35366.000889/2007-45 da Gerência Executiva em Campinas-SP.

	Franksmar Messias Barboza
	Processo 003.516/2016-4 - Tomada de Contas Especial instaurada em razão de irregularidades verificadas na concessão de benefícios previdenciários ocorridos na Agência da Previdência Social de Sumaré/SP, originada no Processo Administrativo Disciplinar (PAD) 35366.000889/2007-45 da Gerência Executiva em Campinas-SP.
Processo 027.512/2017-7 - Proc.: 35383.000693/2016-33, instaurado pelo INSS - Gerência Executiva do INSS em Campinas/SP, em razão do prejuízo causado por fraude na concessão/manutenção de benefícios previdenciários (PAD 35366.000889/2007-45) .

	Marinês Aparecida Gomes Moreira
	Processo 003.516/2016-4 - Tomada de Contas Especial instaurada em razão de irregularidades verificadas na concessão de benefícios previdenciários ocorridos na Agência da Previdência Social de Sumaré/SP, originada no Processo Administrativo Disciplinar (PAD) 35366.000889/2007-45 da Gerência Executiva em Campinas-SP.
Processo 027.512/2017-7 - Proc.: 35383.000693/2016-33, instaurado pelo INSS - Gerência Executiva do INSS em Campinas/SP, em razão do prejuízo causado por fraude na concessão/manutenção de benefícios previdenciários (PAD 35366.000889/2007-45) .

	Vera Lúcia Ferreira Costa
	Processo 003.516/2016-4 - Tomada de Contas Especial instaurada em razão de irregularidades verificadas na concessão de benefícios previdenciários ocorridos na Agência da Previdência Social de Sumaré/SP, originada no Processo Administrativo Disciplinar (PAD) 35366.000889/2007-45 da Gerência Executiva em Campinas-SP.
Processo 027.512/2017-7 - Proc.: 35383.000693/2016-33, instaurado pelo INSS - Gerência Executiva do INSS em Campinas/SP, em razão do prejuízo causado por fraude na concessão/manutenção de benefícios previdenciários (PAD 35366.000889/2007-45) .
Processo 002.086/2018-2 - processo de Tomada de Contas Especial 35383.002072/2016-94, instaurado pelo Instituto Nacional do Seguro Social - INSS - Gerência Executiva do INSS em Campinas/SP, em razão do prejuízo causado por fraude na concessão/manutenção de benefícios previdenciários (PAD 35366.000885/2014-14) , por Irregularidade das contas.

1.8. Apesar de ter sido verificada a existência de outros processos em desfavor de Elaine Adelaide Malentachi Gomes, Franksmar Messias Barboza, Marinês Aparecida Gomes Moreira e Vera Lúcia Ferreira Costa em tramitação nesta Casa (cf. Quadro 1 acima) , considera-se não ser conveniente o apensamento do presente processo a qualquer um deles, tendo em vista que tal apensamento não atenderia a expectativa de racionalização administrativa, pois nenhum dos processos identificados alcança todos os responsáveis solidários do presente processo. Assim sendo, eventual apensamento só redundaria em um incremento de complexidade no desdobramento desses processos, com ampliação do rol de responsáveis solidários em relações diferentes de solidariedade por débitos diferentes.
EXAME TÉCNICO
Análise das citações
Conforme Despacho de Conclusão das Comunicações Processuais (peça 89) , as providências inerentes às comunicações processuais foram concluídas. 
Como já tratado no item 10, a citação da Sra. Elaine Adelaide Malentachi Gomes foi de mão própria, em seu endereço necessário. 
Já a citação da responsável Vera Lúcia Ferreira Costa se deu em endereço proveniente de pesquisas de endereços realizadas pelo TCU (vide peças 38 e 59) , porquanto, devido ao insucesso de realizar a citação nesse endereço constante no sistema CPF da Secretaria Especial da Receita Federal do Brasil (peças 44, 58, 64, 70, 74) , a entrega do ofício citatório nesse endereço não ficou comprovada, razão pela qual promoveu-se a notificação por edital publicado no Diário Oficial da União (peças 81 e 84) .
Importante destacar que, antes de promover a citação por edital, para assegurar a ampla defesa, buscaram-se outros meios possíveis para localizar e citar a responsável, nos limites da razoabilidade, fazendo juntar aos autos informação comprobatória dos diferentes meios experimentados que restaram frustrados (Acórdão 4851/2017-TCU-Primeira Câmara, Relator Ministro-Substituto Augusto Sherman) .
Nos processos do TCU, a revelia não leva à presunção de que seriam verdadeiras todas as imputações levantadas contra os responsáveis, diferentemente do que ocorre no processo civil, em que a revelia do réu opera a presunção da verdade dos fatos narrados pelo autor (Acórdão 1009/2018-TCU-Plenário, Relator: BRUNO DANTAS; 2369/2013 - TCU - Plenário, Relator: BENJAMIN ZYMLER e 2449/2013 - TCU - Plenário, Relator: BENJAMIN ZYMLER) . Dessa forma, a avaliação da responsabilidade das agentes não pode prescindir da prova existente no processo ou para ele carreada. 
As responsáveis Elaine Adelaide Malentachi Gomes e Vera Lúcia Ferreira Costa não atenderam à citação. Ao não apresentar sua defesa, essas responsáveis deixaram de produzir prova da regular aplicação dos recursos sob sua responsabilidade, em afronta às normas que impõem aos gestores públicos a obrigação legal de, sempre que demandados pelos órgãos de controle, apresentar os documentos que demonstrem a correta utilização das verbas públicas, a exemplo do contido no art. 93 do Decreto-Lei 200/1967: "Quem quer que utilize dinheiros públicos terá de justificar seu bom e regular emprego na conformidade das leis, regulamentos e normas emanadas das autoridades administrativas competentes." 
Mesmo as alegações de defesa não sendo apresentadas, considerando o princípio da verdade real que rege esta Corte, procurou-se buscar, em manifestações da responsável e documentos juntados na fase interna desta Tomada de Contas Especial, se havia algum argumento/informação que pudesse ser aproveitado a seu favor. 
1.9. Assim sendo, observou-se, em relação à responsável Elaine Adelaide Malentachi Gomes, registros de que a Comissão Administrativa Disciplinar (CAD) reuniu elementos de convicção da atuação de boa-fé dessa responsável. 
1.9.1. Com efeito, referida comissão anotou no Relatório Final do PAD (análise da defesa de Vera Lúcia, peça 1, p. 30) , o entendimento de que referida responsável não agiu de forma dolosa nem com má-fé (v. tb. Relatório Final do PAD, análise da defesa de Elaine, peça 1, p. 33) . A sra. Elaine, conforme levantado pela CAD, teria  atuado mais na fase de retaguarda, ou seja, não tinha contato direto com os segurados ou intermediários e dava sequência ao andamento daqueles benefícios que eram previamente habilitados pelos funcionários cedidos pelas Prefeituras de Sumaré e Hortolândia, assim, só teria atuado depois da habilitação e inclusão de vínculos no Sistema Prisma (Relatório Final do PAD, peça 1, p. 45) . Em acréscimo, a CAD ressaltou que essa responsável não tinha contato direto com segurados ou intermediários (Relatório Final do PAD, análise da defesa de Vera Lúcia, peça 1, p. 29) .
1.9.2. A propósito, a servidora esclareceu que o próprio INSS atribuiu, aos funcionários cedidos por prefeituras, as responsabilidades para recepcionar, autenticar documentos, bem como incluir vínculos, fazendo com que o funcionário municipal tivesse atribuições semelhantes ao servidor do INSS nesses comandos, razão pela qual depositava confiança neles, até pelo fato de não haver qualquer suspeita de irregularidade em outros procedimentos, visto que os documentos estavam em plena ordem, sem rasuras ou incoerências, somando-se a isso a existência de um "número exorbitante de processos para concessão de benefícios" (Relatório Final do PAD, Defesa de Elaine, itens 45 e 46, peça 1, p. 32) .
1.9.3. As colocações da servidora feitas no item anterior contou com a concordância da CAD quanto ao nível de acesso ao sistema do INSS que foi atribuído aos funcionários cedidos, mas registrou que a atribuição de conceder benefícios continuou sendo de servidor do INSS, a quem cabia, antes de efetivamente conceder o benefício, examinar atentamente, com o devido zelo e dedicação, os documentos apresentados e, em caso de dúvidas, promover as diligências cabíveis com o objetivo de comprovar a veracidade dos vínculos empregatícios, o que a Sra. Elaine não providenciou (Relatório Final do PAD, análise da defesa de Elaine, item 45, peça 1, p. 32) .
1.9.4. Os relatórios acerca das irregularidades na concessão dos benefícios a José Joaquim Nicolau (peça 1, p. 101-106) , Tarcísio Martins da Silva (peça 1, p. 129-131) e Dalma Aladino de Andrade Brito (peça 1, p. 144-145) , efetivamente, não indicam que nesses processos existiam rasuras que suscitassem uma pronta atenção da responsável pelas respectivas concessões, no caso, da responsável em apreço; no entanto, referida responsável contribuiu para as concessões irregulares em apreço por não ter agido com estrito zelo na análise dos casos, chegando mesmo a confessar que errou na concessão feita a Dalma (v. transcrição de interrogatório de Elaine, Relatório Final do PAD, peça 1, p. 74) , motivo pelo qual mantém-se sua responsabilização, ainda que se reconheça sua boa-fé.
1.10. Quanto à Sra. Vera Lúcia Ferreira Costa, o relatório da TCE enfatizou que ela foi indiciada no âmbito do PAD 35366.000889/2007-45 por aqueles processos em que a Comissão entendeu que ela teve uma atuação decisiva (v. Relatório de TCE 35383.000691/2016-44, peça 3, p. 132-133) . O fato de não ter sido indicada no presente processo, originalmente, como responsável, nessa linha de raciocínio, enseja a conclusão de que nele não se verificou tal atuação decisiva.
1.10.1. A propósito, a própria CAD anotou que a Equipe do Setor de Controle Interno da GEX Campinas/SP, encarregada das apurações iniciais, fez constar, nos relatórios individuais conclusivos, os nomes de todos os servidores do INSS, funcionários cedidos pelas Prefeituras e terceirizados, que tiveram alguma atuação na habilitação ou concessão do benefício, mesmo aqueles que não tiveram qualquer participação decisiva na concessão do benefício, incluindo aqueles que atuaram apenas nas Transmissões dos Benefícios à DATAPREV, situação em que o servidor não tem qualquer contato com o processo físico. Diante dessa circunstância, a CAD buscou fazer a análise e a devida filtragem dos processos com a consequente exclusão do envolvimento de servidores naqueles processos cuja atuação não foi decisiva para a concessão do benefício (Relatório Final do PAD, análise da defesa de Vera Lúcia, peça 1, p. 43) . Por essa razão, apesar de o relatório conclusivo individual de José Joaquim Nicolau mencionar a servidora Vera Lúcia Ferreira Costa como tendo atuado no processo (v. Relatório Conclusivo Individual de 28/9/2006, processo 42/122.033.735-5, José Joaquim Nicolau, peça 1, p. 105, item 10) , a sua exclusão da responsabilização teria se dado por não identificação de atuação decisiva nessa concessão específica.
1.10.2. No caso específico da concessão do benefício de José Joaquim Nicolau na qual aqui se apura a responsabilidade da servidora Vera Lúcia Ferreira Costa, verifica-se no Relatório Auditoria de Benefício, que indica os comandos eletrônicos praticados ao longo do processo de concessão, com identificação dos respectivos responsáveis (v. peça 1, p. 96-100) , a servidora foi responsável, em 27/11/2001, pela transmissão de duas pré-habilitações, uma em 27/11/2001 e outra em 15/4/2002, assim como por uma retransmissão automática da concessão em 2/5/2002. Considerando que tais atos de transmissão à Dataprev não implicaram em participação decisiva no processo, pois sequer o servidor teve acesso ao processo físico, tomando-se as conclusões da CAD nesse sentido, tem-se por não verificada a responsabilidade da sra. Vera Lúcia Ferreira Costa pela concessão irregular feita a José Joaquim Nicolau a qual suscitou sua citação, cabendo sua exclusão do presente processo.
1.11. Resta esclarecer que o entendimento de que a exclusão de responsabilização no PAD se deu por não verificação de atuação decisiva não foi aplicado aos funcionários cedidos. Quanto a esses funcionários, a exclusão da responsabilização decorreu da convicção da CAD de que tais pessoas, por não serem servidores públicos federais, não são alcançados pela Lei 8.112/1990, o que seria o caso dos senhores Antônio Ribeiro da Motta Neto e Franksmar Messias Barboza (v. Relatório Final do PAD, análise da defesa de Vera Lúcia, peça 1, p. 43) . Em outras palavras, a não imputação deles, diferente do caso de Vera Lúcia, não permite concluir, por si só, que não tenham tido atuação decisiva nos casos em que se detectou irregularidades nas concessões, cabendo análise caso a caso.
Apesar de as responsáveis Elaine Adelaide Malentachi Gomes e Vera Lúcia Ferreira Costa não terem se manifestado acerca das irregularidades imputadas, , importando em sua revelia, nos termos do art. 12, § 3º, da Lei 8.443/1992, há elementos para que se possa efetivamente aferir e reconhecer a ocorrência de boa-fé na conduta da responsável Elaine Adelaide Malentachi Gomes (cf. itens 20.1 e ss.) e a exclusão da responsabilidade de Vera Lúcia Ferreira Costa (cf. itens 20.2 e ss.) , compete a este Tribunal, nos termos do art. 202, §§ 2º, 3º e 4º, do Regimento Interno do TCU, dar ciência a Elaine Adelaide Malentachi Gomes para que, em novo e improrrogável prazo de quinze dias, recolha a importância devida atualizada monetariamente, o que sanearia o processo e suscitaria o julgamento das suas contas como regulares com ressalva e conceder-lhe-ia a devida quitação, o que deverá constar do ofício de ciência, nos termos do art. 202, § 5º, do RITCU. 
Em relação aos demais responsáveis, os quais apresentaram alegações de defesa (v. item 11.6) , seguem as respectivas análises.
Análise das alegações de defesa
Antônio Ribeiro da Motta Neto (peça 77) 
O defendente alegou inexistir, nos autos, qualquer evidência das imputações a ele feitas. As atividades de recepção de processos de aposentadoria e de habilitação de benefícios é uma atividade lícita. Os autos apenas mencionam que cabia a ele essas atividades, mas não especificaria qual conduta dele implicou sua participação na fraude em comento, o que faz parecer que está sendo responsabilizado pelo cargo que ocupava o qual detinha tais funções e não por conduta dolosa e pré-ordenada de fraudar (peça 77, p. 2-3, 5-7) .
Reconheceu que possuía atribuição de receber e protocolar pedidos, mas somente essas atribuições. Após o protocolo, havia o encaminhamento dos pedidos às instâncias responsáveis (servidores do INSS) , as quais promoviam a análise da autenticidade ou não dos documentos protocolados e decidiam sobre a concessão ou não do benefício (peça 77, p. 3) . Assim como o TCU não considera ilegal pedir aposentadoria sem que o solicitante preencha os requisitos (cf. citação, peça 77, p. 4) , também não seria o simples fato de receber documentos e encaminhar para setor de análise uma ilegalidade. Ele sequer dispunha de senha/autorização para incluir informações de tempo de serviço ou analisar ou atestar a autenticidade da documentação protocolada (peca 77, p. 4) .
Alegou o defendente, ainda, que o transcurso de mais de 20 anos da ocorrência do fato gerador comprometeu a sua defesa efetiva, que não se limita a oferecer-lhe oportunidade para manifestar-se nos autos, mas alcança o seu exercício em tempo oportuno, pois a demora inviabiliza tal defesa. A ausência da possibilidade de uma defesa efetiva importaria em impossibilidade material do julgamento do processo, nos termos do art. 169, II, e 202 do Regimento Interno do TCU, em consonância com o art. 485, IV, do Código de Processo Civil, assim como na jurisprudência  (v. Acórdão-TCU 368/2009-2C) e na doutrina (pela nulidade de atos processuais na falta do respeito às ampla defesa e ao contraditório) (peca 77, p. 8-11) . 
1.12. Agora, 20 anos depois dos fatos, reiterou, o defendente tem por comprometida a sua defesa, diante da dificuldade que teria de buscar documentos e constituir provas sobre esses fatos. Assim, perante a inviabilidade de uma defesa efetiva, entendeu que se impõe o arquivamento do processo ou o julgamento pela regularidade das contas (peça 7, p. 11) .
Por fim, requereu que fosse afastada a imputação da irregularidade objeto da citação dele, pois agira de forma não determinante ao suposto prejuízo, solicitando sua exclusão do rol de responsáveis (peça 7, p. 11) .
Análise
Registre-se que o defendente foi excluído do foco das apurações durante o processo disciplinar por ter a CAD o considerado inatingível pela Lei 8.112/90, por ser funcionário cedido pela Prefeitura de Sumaré que laborava na APS Sumaré/SP com a matrícula 2.738.381 (Relatório Final do PAD, análise da defesa de Vera Lúcia, peça 1, p. 43) . A sua citação está associada ao fato de ter sido mencionado no relatório conclusivo individual de José Joaquim Nicolau como um dos participantes do processo de concessão desse benefício (peça 1, p. 105, item 10) , posteriormente tido como irregular.
1.13. Anote-se que teve como base o relatório Auditoria de Benefício respectivo (concessão do benefício de José Joaquim Nicolau, peça 1, p. 96-100) , segundo o qual, em 24/1/2002, o defendente lançou uma habilitação e um protocolo.
1.14. Considerando que a Equipe do Setor de Controle Interno da GEX Campinas/SP, encarregada das apurações iniciais, segundo relatório final do PAD, fez constar, nos relatórios individuais os nomes de todos que tiveram alguma atuação na habilitação ou concessão do benefício sem avaliar se sua participação foi decisiva na concessão de tal benefício (cf. Relatório Final do PAD, análise da defesa de Vera Lúcia, peça 1, p. 43) , a simples citação do defendente no referido relatório não seria bastante para indicar-lhe a responsabilidade, sendo necessário avaliar os atos que praticara nesse sentido de contribuir, decisivamente, para tal concessão (no caso, da concessão do benefício a José Joaquim Nicolau) .
1.15. De fato, conforme alegado pelo defendente, a única evidência de sua participação na concessão irregular de benefício feita a José Joaquim Nicolau são os lançamentos de pré-habilitação e de protocolo o que reduziu sua intervenção a procedimento de recepção que não enseja, por si só, que tenha contribuído para a fraude, não tendo sido sequer responsável pela autenticação dos documentos recebidos, conforme consta do relatório conclusivo individual referente a José Joaquim Nicolau (peça 1, p. 103, item 4) , havendo outros registros que enfatizam caber-lhe especialmente a recepção e habilitação de benefícios   (v. peça 1, p. 31 e 105) .
Reconhece-se que sua citação ocorrida em 25/7/2019, por evento que teve seus efeitos encerrados em 7/2/2006, deu-se há mais de treze anos dos fatos, mas o defendente não demonstrou quais restrições de difícil transposição enfrentou que implicasse em cerceamento de sua defesa. Por outro lado, compreende-se, em decorrência da análise acima, que assiste razão ao defendente quanto à inexistência, nos autos, de evidências contundentes de sua atuação decisiva para a concessão irregular do benefício a José Joaquim Nicolau. Assim sendo, conclui-se pela necessária exclusão do referido responsável do presente processo.
Franksmar Messias Barboza (peças 51, 56, 57) 
O defendente iniciou com transcrição de trechos do ofício de citação (peça 51, p. 1-2) , seguindo com apresentação de questão preliminar sobre prescrição.
Quanto à prescrição, registrou que o benefício de José Joaquim Nicolau foi concedido em 2002 e o último pagamento ocorrido em 7/2/2006, enquanto que a citação dele só veio a ocorrer em 8/11/2018, mais de dez anos depois, o que ensejaria a aplicabilidade do art. 6º, inciso II, da Instrução Normativa-TCU 71/2012 quanto à dispensa de instauração de TCE quando transcorrido prazo superior a dez anos entre a data provável de ocorrência do dano e a primeira notificação dos responsáveis pela autoridade administrativa competente, considerando as dificuldades em demasia para o exercício da ampla defesa e do contraditório, em alinhamento com o art. 5º, inciso LV, da Constituição da República, o que ensejaria a dispensa da TCE em relação a ele (peça 52, p. 2-3) , aplicando-se ao caso, igualmente, o art. 205 do Código Civil, no mesmo sentido (cf. peça 51, p. 6) .
Argumentou o defendente que não teve oportunidade de defesa no PAD 35366.000889/2007-45, pois só foi ouvido na condição de testemunha, razão pela qual as conclusões daquele processo não poderiam alcançá-lo, devendo-se considerar que houve prescrição quanto aos fatos a ele associados, da a fala de condições legais da busca pela certeza de ter cometido ou não a irregularidade que lhe imputam, uma vez que os fatos não foram apurados com respeito ao devido processo legal na época em que ocorreram (peça 51, p. 3-5, 6) .
1.16. Invocou o defendente o art. 1º da Lei 9.873/1999, que indica prescrever em cinco anos a ação punitiva da Administração Pública Federal, no exercício do poder de polícia, e o art. 1º, § 1º, que determina a prescrição de procedimento administrativo paralisado por mais de três anos. Buscou suporte em jurisprudência do Superior Tribunal de Justiça sobre a prescrição da pretensão punitiva de ação disciplinar, que entendeu, assim, prescrita (peça 51, p. 5-6) .
Afirmou não existir prova robusta e inconteste obtida em apuração disciplinar que dê suporte à solidariedade no débito em comento e que a prescrição, sendo de ordem pública, deve ser declarada pela autoridade julgadora (peça 51, p. 6) .
No que diz respeito ao mérito da citação, buscou contextualizar as condições em que trabalhou na APS de Sumaré/SP, sem sistemas informatizados, longas filas formadas desde a madrugada para receber senhas de atendimento. Cabia aos funcionários cedidos pelas prefeituras a organização das filas e distribuição das senhas, sendo que alguns deles protocolavam os pedidos de Auxílio Doença, Aposentadoria por Invalidez e Auxílio Acidente e outros os de Aposentadoria por Tempo de Serviço, Aposentadoria por Idade e Pensão por Morte, chegando a protocolar dezenas de pedidos por dia (peça 51, p. 7, 15) .
1.17. O protocolo consistia em preenchimento de tela com informações pessoais do segurado, do benefício pretendido e consultas a respeito de vínculos associados aos números do PIS ou da CTPS. Ao final do expediente, os pedidos eram entregues com os respectivos documentos à supervisora da agência que os encaminharia para a retaguarda, onde os pedidos e os respectivos documentos eram analisados para fins de concessão ou não do benefício. Assim, os funcionários cedidos eram utilizados para atender o público, obedecendo ordens das chefias (servidores de carreira do INSS) , sem atuar de forma decisiva em processos de concessão de benefícios. Teve por injusta qualquer imputação de que possam ter relação com a ausência ou erro de análise de documentos e a concessão do benefício (peça 52, p. 7-8, 11-12) . 
1.18. Apontou que só veio a ser citado a partir do item 36 da defesa apresentada pela ex-servidora Vera, sem ter tido oportunidade de defesa, razão pela qual a assunção de que tais conclusões sejam verdadeiras trazem prejuízos à sua defesa por não ter tido a oportunidade de produzir provas contemporâneas aos fatos apontados (peça 51, p. 8, 17-18) .
De todo modo, propôs-se o defendente a apresentar inconsistências nas conclusões do PAD, além de trazer aos autos elementos que demonstrariam  não serem sustentáveis as imputações que lhe foram feitas (peça 512, p. 8) .
Nesse trecho de suas alegações de defesa, transcreveu análise de Comissão do PAD acerca dos itens 36 a 39 da defesa da ex-servidora Vera, em que se ressaltou que o defendente fazia a pré-habilitação dos benefícios, recepcionava documentos, autenticava CTPS com empregos fictícios e adulterados, atestando sua conferência com o original, protocolava os benefícios, habilitava e lançava o tempo de serviço no Sistema Prisma, devolvia os documentos ao intermediário (José Roberto Bernardes da Silva, tido como membro da quadrilha, intermediário dos pedidos fraudulentos) e passava o processo para a retaguarda. Esse contato com o intermediário, suposto agente da fraude, caracterizaria a atuação de má-fé do defendente (peça 51, p. 9-10) .
1.19. O defendente frisou que não teve oportunidade de defender-se dessas acusações, além de não haver provas para a formação dessa convicção, baseada em hipóteses e deduções (peça 51, p. 10, 25-27) .
1.20. Quanto aos fatos descritos, o defendente anotou que, nos anos de 2001 e 2002, o INSS não era informatizado; por esse motivo, os processos eram analisados com documentos originais e cópias entregues à supervisora do INSS em envelopes (isto é, os documentos originais não eram logo devolvidos aos responsáveis pela sua apresentação) e deferidos ou não manualmente, afirmações essas que poderiam ser corroboradas pelos depoimentos de servidores da época, depoimentos esses anexados às suas alegações de defesa, peça 51, p. 32 a 43 (peça 51, p. 10-12) .
1.21. Os autos também não evidenciam que o defendente teve qualquer relação com o Sr. José Roberto Bernardes da Silva, a quem afirmou não conhecer (peça 51, p. 12) . Quanto à imputação de que informava o tempo de serviço, não seria verdadeira, pois não tinha autorização para alterar o sistema da previdência (peça 51, p. 13-14; v. documento de autorizações, peça 51, p. 31) , apenas para consulta e habilitação (protocolo) , que não corresponde a inserção de informações no sistema da previdência social, como provariam as informações prestadas de gerentes do INSS obtidos pelo defendente em processos judiciais, acostados à peça 51, p. 32-34 (peça 51, p. 15-16, 22) .
1.22. Repudiou o fato de a Comissão ter acolhido como verdadeiras afirmações das então experientes servidoras Elaine e Marinês de que confiavam "cegamente" nele, razão pela qual teriam deixado de analisar documentos. Tal entendimento seria absurdo, considerando que estava cedido há menos de um ano (peça 51, p. 14) .
1.23. Asseverou o defendente que os documentos apontados não teriam sido periciados, não houve acareação de investigados, o que acredita não ser mais possível fazer hoje (peça 51, p. 16) .
Quanto ao caso do segurado José Joaquim Nicolau que teria apresentado CTPS falsa, o defendente teria apenas promovido o protocolo de rotina, recepcionando os documentos originais e as cópias apresentadas e entregues esses documentos à supervisora do INSS (v., nesse sentido, depoimentos de João de Souza da Silva, então funcionário cedido da Prefeitura ao INSS, peça 51, p. 22-23, com termo acostado à peça 51, p. 38-43, Elaine Adelaide Malentachi, peça 51, p. 23, com termo acostado à peça 51, p. 36-37; Marinês Aparecida Gomes Moreira, peça 51, p. 23; termo acostado à peça 51, p. 35) , praticando ato de boa-fé, não tendo atribuição nem competência técnica para detectar tal irregularidade, tendo sido responsabilidade dos servidores do INSS a concessão do benefício em apreço (peça 51, p. 18-21, 27-29) .
Ao final, solicitou, pelo exposto, a sua exclusão do presente processo, a decretação da prescrição, nos termos do art. 1º, § 1º, da Lei 9.873/1999, a decretação da extinção do presente processo em relação a ele por ofensa aos princípios da ampla defesa e do contraditório, da segurança jurídica, da presunção de inocência e da dignidade da pessoa humana e acolhimento da defesa escrita apresentada, julgando-a procedente para que se declare extinto o processo em relação a ele, com suporte no art. 52 da Lei 9.784/1999 (peça 51, p. 29-30) .
Em novo pronunciamento nos autos (peça 56, p. 1-6) , o defendente apresentou sentença na Ação Penal 0001279-39.403.6105 da 1ª Vara Federal do Tribunal Regional Federal da 3ª Região (acostada à peça 57) onde se analisou sua participação em outro processo em que houve fraude na inserção de dados nos sistemas do INSS (Osmar José Barbosa) e o mesmo foi absolvido, por ausência de provas cabais e com indicação de que os funcionários terceirizados como ele não seriam capazes de inserir dados nos sistemas do INSS. Assim, essa sentença penal absolutória deveria ser acolhida como negativa do fato e da autoria, com repercussão no atual processo, nos termos do art. 935 do Código Civil, do art. 126 da Lei 8.112/1990 e de entendimentos do próprio TCU (Processo Acórdãos 344/20125-P e 346/2015-P) .
Análise
Inicialmente, registre-se que a citação do Ofício-TCU/Secex-SP 2920/2018, de 29/10/2018, feita pelo defendente no início de suas alegações de defesa, está divergente do original quanto ao item 3 lá indicado (peça 51, p. 1-2) , que, no mencionado ofício (peça 40) , não se refere a Geraldo José Chiogna, mas a advertência sobre a possibilidade de revelia. Sendo assim, por se tratar de trecho estranho ao objeto do presente processo, foi desconsiderado na análise que segue.
Registre-se, a semelhança do caso do Sr. Antônio mencionado no tópico anterior, que o defendente foi excluído do foco das apurações durante o processo disciplinar por ter a CAD o considerado inatingível pela Lei 8.112/90, por ser funcionário cedido pela Prefeitura de Hortolândia que laborava na APS Sumaré/SP com a matrícula 018.056 (Relatório Final do PAD, análise da defesa de Vera Lúcia, peça 1, p. 43) . A sua citação está associada ao fato de ter sido mencionado no relatório conclusivo individual de José Joaquim Nicolau como um dos participantes do processo de concessão desse benefício (peça 1, p. 105, item 10) , posteriormente tido como irregular.
1.24. Considerando que a Equipe do Setor de Controle Interno da GEX Campinas/SP, encarregada das apurações iniciais, segundo relatório final do PAD, fez constar, nos relatórios individuais os nomes de todos que tiveram alguma atuação na habilitação ou concessão do benefício sem avaliar se sua participação foi decisiva na concessão de tal benefício (cf. Relatório Final do PAD, análise da defesa de Vera Lúcia, peça 1, p. 43) , a simples citação do defendente no referido relatório não seria bastante para indicar-lhe a responsabilidade, sendo necessário avaliar os atos que praticara nesse sentido de contribuir, decisivamente, para tal concessão (no caso, da concessão do benefício a José Joaquim Nicolau) .
1.25. Quanto ao Sr. Franksmar, de uma forma geral, sem que se cite especificamente a responsabilidade pelo processo de concessão referente a José Joaquim Nicolau, consta entendimentos da CAD no sentido de que ele estaria envolvido em um esquema profissional de fraudes existente na APS Sumaré, por força da atuação de intermediário identificado como José Roberto Bernardes da Silva, que, segundo os apensos que a comissão citou, não atuou no processo de José Joaquim Nicolau (apensos: 6, 7, 11, 16, 17, 18, 19, 21, 27 e 29, citados no Relatório Final do PAD, peça 1, p. 44-45, item 82.4 a 82.7, uma vez que o apenso referente a José Joaquim Nicolau era o apenso 3, v. peça 1, p. 35, item 57) . 
1.26. A CAD descreveu a atuação irregular de Franksmar como iniciada com a recepção de documentação de intermediários, especialmente de Jose¿ Roberto, autenticação de Carteiras de Trabalho e Carteiras de Trabalho do Menor contendo empregos fictícios ou adulterados (isto é, dava "autenticidade" a documentos forjados) , protocolo do benefício, habilitação e lançamento do tempo de serviço no Sistema PRISMA e devolução dos documentos ao intermediário e envio do processo para a retaguarda (Relatório Final do PAD, análise da defesa de Vera Lúcia, peça 1, p. 29 e 30) . Ele teria agido em conluio com a agente pública Vera Lúcia para burlar a legislação e fraudar benefícios previdenciários (v. peça 1, p. 29 e 44) .
1.27. Registre-se que a fraude na qual se diz estar envolvido o Sr. Franksmar diz respeito a registros falsos de tempo de serviço feitos na CTPS 77304, série 162ª, com data de emissão em 23/8/1965, onde constam vínculos empregatícios junto às Empresas Sears, Roebuck S.A Comércio e Indústria no período de 3/8/1965 a 29/2/1973; ENBASA-Engenharia e Comércio S/A, no período de 10/5/1973 a 2/10/1973 e Prefeitura Municipal de Caieiras de 2/9/1974 a 11/8/1975, considerando que a empresa Embasa não foi localizada, a Prefeitura Municipal de Caieiras negou que o beneficiário tenha sido funcionário da prefeitura e o beneficiário declarou que, no período de agosto de 1964 a janeiro de 1972, trabalhou na Empresa Rural Pereira & Tenório em Neópolis-SE, apresentando inclusive declaração do ex-empregador, Sr. José Tenório Madruga. Acrescente-se a esses fatos que a RG do beneficiário indica que nasceu em 16/8/1952, o que implicou ter ele 13 anos por ocasião da emissão de sua CTPS, quando o documento hábil, nesse caso, seria a CTM - Carteira de Trabalho de Menor, e que a referida CTPS apresenta fortes indícios de montagem como a assinatura constante na emissão é semelhante à assinatura do requerimento do benefício, e diferente da assinatura constante no RG (v. Relatório Conclusivo Individual de 28/9/2006, processo 42/122.033.735-5, José Joaquim Nicolau, peça 1, p. 103, item 4) .
1.27.1. As cópias da CTPS foram autenticadas por Franksmar Messias Barboza (Relatório Conclusivo Individual de 28/9/2006, processo 42/122.033.735-5, José Joaquim Nicolau, peça 1, p. 103, item 4) .
1.27.2. O relatório Auditoria de Benefício respectivo (concessão do benefício de José Joaquim Nicolau, peça 1, p. 96-100) , indica que o Sr. Franksmar realizou, no sistema do INSS, a pré-habilitação, o protocolo e o lançamento das informações de tempo de serviço em 16/11/2001 e nova pré-habilitação e novo protocolo em 27/11/2001.
1.28. Quanto aos argumentos trazidos no bojo de suas alegações de defesa, tem-se a considerar o que segue.
1.29. Reconhece-se que sua citação ocorrida em 8/1/2018 (cf. peça 47) , por evento que teve seus efeitos encerrados em 7/2/2006, deu-se há mais de onze anos dos fatos, mas o defendente não demonstrou quais restrições de difícil transposição enfrentou que implicasse em cerceamento de sua defesa, a considerar que a aplicabilidade do art. 6º, inciso II, da IN-TCU 71/2012 não é impositiva ao TCU, a quem compete avaliar se foi demonstrado pelo responsável a impossibilidade de defesa em decorrência do tempo decorrido e a presença ou não nos autos de elementos de prova acerca dos fatos imputados (nesse sentido, v. Acórdão 3457/2017-TCU-Segunda Câmara, rel. Ministro Marcos Bemquerer; Acórdão 461/2017-TCU-Primeira Câmara, rel. Ministro Walton Alencar Rodrigues; Acórdão 2850/2016-TCU-Plenário, rel. Ministro Vital do Rêgo; Acórdão 854/2016-TCU-Plenário, rel. Ministro Benjamin Zymler; Acórdão 1304/2018-TCU-Primeira Câmara, rel. Ministro Bruno Dantas) . A invocação de prescrição de pretensão punitiva disciplinar também não se aplica, considerando que a TCE não é processo administrativo disciplinar, mas processo para quantificação do dano e identificação de responsáveis para ressarcimento ao erário. Por essas razões pela qual rejeita-se os argumentos pela prescrição inicialmente elencados. 
1.30. Quanto aos procedimentos de trabalho descritos em seguida, especialmente quanto a recepção de pedidos e envio de documentos (originais e cópias) em envelopes aos servidores do INSS responsáveis por essa análise, tal fato também foi mencionado no termo de oitiva de João de Souza da Silva, funcionário cedido com as mesmas atribuições de Franksmar (peça 51, p. 40) , assim como houve menção genérica de que os documentos eram encaminhados para os servidores do INSS para lançamento de dados no CNIS, cf. termo de depoimento de Marinês Aparecida Gomes Moreira, na condição testemunha de acusação, peça 51, p. 35. Contrário a esse entendimento é o registro do Relatório Final do PAD, que registrou que as cópias eram tiradas e os documentos originais eram devolvidos (no caso dos intermediários, especifica) , isto é, só as cópias seguiam para os servidores do INSS (Relatório Final do PAD, peça 1, p. 29 e p. 44, item 82.7) .
1.31. Quanto ao aspecto específico da concessão irregular pela qual o Sr. Franksmar está sendo responsabilizado, com efeito, como mencionado no item 40.4.1, foi o Sr. Franksmar responsável pela autenticação das cópias. No entanto, nesse caso específico, em nenhum dos registros que tratam especificamente desse caso há indicação de que houve intervenção de intermediários, conforme Relatório Conclusivo Individual de 28/9/2006, processo 42/122.033.735-5, José Joaquim Nicolau, peça 1, p. 101-106, defesa de José Joaquim Nicolau, peça 3, p. 72-76, e recurso administrativo de José Joaquim Nicolau, peça 3, p. 113-118. Em princípio, considerando que atuação do citado funcionário cedido era limitada ao protocolo e habilitação, sem atribuição para analisar documentos, tanto na hipótese de ter encaminhado só a cópia que autenticou como a de ter mandado os originais juntos não atribuiria a ele responsabilidade pelos dados e condições do documento original, pois cabia ao servidor do INSS essa verificação. Assim, sendo, conclui-se que o fato de ter sido responsável pela autenticação dos documentos em apreço não o coloca, dadas as circunstâncias específicas da concessão analisada, em condição de responder pela irregularidade cuja detecção era exigida de servidor do INSS e não dos responsáveis pelo protocolo e habilitação.
1.32. A todo o exposto, acrescente-se que os esclarecimentos do Gerente Executivo do INSS em Campinas prestados em ação judicial referente a outro caso indicaram que o fato de Franksmar ter tido acesso à tela de informação de tempo de serviço (cf. indica o item 40.4.2) , segundo informações do Sistema Prisma, não permitiria afirmar que possuía autorização para inserir informações de tempo de serviço (v. Ofício 307/2013-PA/ESK, de 24/5/2013, peça 51, p. 32-33) . Ademais, conforme perfil de autorizações especiais de Franksmar Messias Barboza, peça 51, p. 31, seu acesso limitava-se a consultas, funcionários inativos e habilitação.
Assim sendo, por não haver evidências que tenha se dado na concessão em apreço as condições de fraude que supostamente envolveriam o defendente em questão, incluindo a ausência de indicação de que houve intermediário, de que não lhe cabia avaliar a qualidade dos documentos apresentados e nem lhe era atribuído perfil para atuar em outro nível que não o de protocolo e habilitação, conclui-se pelo acolhimento das alegações de defesa apresentadas e consequente e necessária exclusão desse responsável do presente processo.
Marinês Aparecida Gomes Moreira (peça 49) 
A defendente, por procurador, iniciou solicitando o arquivamento do processo considerando a existência da ação de reposição ao erário 5000459-17.2017.4.03.6105 em andamento na 6ª Vara Cível Federal/SP que teria as mesmas razões de fato e de direito tratadas no presente processo; a mantença deste processo configuraria bis in idem (peça 49, p. 1-2) .
Quanto ao mérito, anotou que a concessão de aposentadoria a José Joaquim Nicolau, NB: 42/033.101.735-5 teria tido a participação de advogados, procuradores e servidores do INSS, tendo sido ela incluída nos rol dos participantes e pertencia a um esquema de fraudes baseadas em falsificações e adulterações de documentos, com origem em Minas Gerais e seguimento na APS Sumaré/SP (peça 49, p. 2-3) .
No PAD 35366.000889/007-45, teria sido evidenciado que ela não teve a intenção de lesar o erário e que não agiu de má-fé. Ela também teria sido vítima do esquema fraudulento em apreço, pelo abuso de confiança dos colegas que se envolveram nesse esquema. Frisou que não deve ser tratada como se tivesse sido beneficiária das aposentadorias concedidas e que a cobrança deveria recair sobre os verdadeiros beneficiários (peça 49, p. 4) .
A sua apenação com 15 dias de suspensão seria uma evidência de que a administração demonstrou confiança no trabalho dela (peça 49, p. 4) .
Com efeito, alegou que, no PAD, teria sido evidenciado que os benefícios chegavam já adulterados em suas mãos e que agia por confiança nos colegas de trabalho Vera Lúcia e Franksmar (ligados diretamente às fraudes, conforme procurou evidenciar com documentos acostados à peça 49, p. 10-17) , especialmente este último, que lhe teria induzido a erro, o que afastaria a sua responsabilização por ter agido de boa-fé, pois não tinha competência técnica para detectar falsificações e informações ideologicamente falsas (peça 49, p.  4-6) .
Citou a defendente trecho de pronunciamento da comissão do PAD em que reconhece que as condições de trabalho da APS-Sumaré/SP, com excesso de demanda e poucos funcionários e funcionamento caótico, favoreciam a atuação de pessoas que se aproveitavam dessa situação para induzir servidores a erro (peça 49, p. 7; v. também documento acostado à peça 49, p. 16) .
Alega que era servidora honesta e cumpridora do seu dever que foi vítima do caos instituído em seu local de trabalho. Ela teria recebido os processos  "amplamente analisados anteriormente" já composto com falsificações e adulterações anteriores que não foram detectadas antes dela o que sugere a dificuldade de fazê-lo, alegando que tal habilidade é mais próprio de perito, faltando-lhe competência técnica para tanto (peça 49, p. 8) .
Cobrar da defendente por valores decorrentes de atos aos quais não deu causa seria, segundo ressaltou, ferir os princípios da legalidade, da moralidade, da razoabilidade e da proporcionalidade, por pretender que arque sozinha pelo débito decorrente da fraude que não deu causa, sendo insensata tal cobrança, especialmente de uma servidora aposentada inocente e por valores exorbitantes (peça 49, p. 8-9) .
Por fim, reiterando que não agiu com dolo ou culpa nem deu causa aos fatos em apreço, requereu o acolhimento da preliminar de extinção do processo sem exame do mérito e, caso não seja esse o entendimento, que se reconheça a improcedência dos pedidos contra ela e afastamento dela da responsabilidade pelo ressarcimento ao erário pretendido (peça 49, p. 9) .
Análise
Quanto à alegação de bis in idem, registre-se que não se aplica ao caso, onde prevalece o princípio da independência das instâncias, limitada a comunicação das decisões quando da ocorrência de sentença penal condenatória que negue o fato ou a sua autoria.
As referências ao esquema de fraude que ocorreram na APS Sumaré/SP e de sua não participação no citado esquema não alcança o caso em apreço, considerando que não há elementos nos autos que associem claramente a concessão feita ao Sr. José Joaquim Nicolau a esse esquema, conforme tratado no item 40.8.
Com efeito, o Relatório de TCE 35383.000691/2016-44, peça 3, p. 133-134, informou que ela também foi indicada no PAD 35366.000889/2007-45, mas por atuação decisiva em outros processos. O fato de não ter sido indicada no presente processo, originalmente, como responsável, nessa linha de raciocínio, enseja a conclusão de que nele não se verificou tal atuação decisiva dela.
1.33. A propósito, a própria CAD anotou que a Equipe do Setor de Controle Interno da GEX Campinas/SP, encarregada das apurações iniciais, fez constar, nos relatórios individuais conclusivos, os nomes de todos os servidores do INSS, funcionários cedidos pelas Prefeituras e terceirizados, que tiveram alguma atuação na habilitação ou concessão do benefício, mesmo aqueles que não tiveram qualquer participação decisiva na concessão do benefício, incluindo aqueles que atuaram apenas nas Transmissões dos Benefícios à DATAPREV, situação em que o servidor não tem qualquer contato com o processo físico. Diante dessa circunstância, a CAD buscou fazer a análise e a devida filtragem dos processos com a consequente exclusão do envolvimento de servidores naqueles processos cuja atuação não foi decisiva para a concessão do benefício (Relatório Final do PAD, análise da defesa de Vera Lúcia, peça 1, p. 43) . Por essa razão, apesar de o relatório conclusivo individual de José Joaquim Nicolau mencionar a servidora Marinês Aparecida Gomes Moreira como tendo atuado no processo (v. Relatório Conclusivo Individual de 28/9/2006, processo 42/122.033.735-5, José Joaquim Nicolau, peça 1, p. 105, item 10) , a exclusão de sua responsabilização teria se dado por não identificação de atuação decisiva nessa concessão específica.
1.33.1. No caso específico da concessão do benefício de José Joaquim Nicolau na qual aqui se apura a responsabilidade da servidora Marinês Aparecida Gomes Moreira, verifica-se no Relatório Auditoria de Benefício, que indica os comandos eletrônicos praticados ao longo do processo de concessão, com identificação dos respectivos responsáveis (v. peça 1, p. 96-100) , a servidora foi responsável pela transmissão de três pré-habilitações, em 16/11/2001, em 24/1/2002 e em 18/3/2002, assim como por uma retransmissão automática da concessão em 2/5/2002, além de, retorno da concessão em 24/5/2002, retorno atualização "ok" em 9/10/2002 e retorno automático sem erro. Considerando que tais atos de transmissão à Dataprev não implicaram em participação decisiva no processo, pois sequer o servidor teve acesso ao processo físico, tomando-se as conclusões da CAD nesse sentido, tem-se por não verificada a responsabilidade da sra. Marinês Aparecida Gomes Moreira pela concessão irregular feita a José Joaquim Nicolau a qual suscitou sua citação. Desse modo, acolhe-se as alegações de defesa apresentadas no que diz respeito ao mérito e conclui-se pela consequente e necessária exclusão da defendente em comento do presente processo.
Caracterização das irregularidades geradoras do dano ao erário
A situação sintetizada na seção "histórico" desta instrução combinada com os elementos tratados na instrução inicial (peça 7) , na recente instrução de citação dos responsáveis (peça 32) e na análise das citações e alegações de defesa acima importa na seguinte irregularidade:
1.34. Ocorrência: concessão irregular de benefício previdenciário com base em dados falsos/fraudulentos.
Valor histórico: R$ 207.887,39 (v. peça 3, p. 129) ;
Evidências das irregularidades: peças 1, 2, 3
	Normas infringidas: Lei 8.213, de 24 de julho de 1991, arts. 52 e 55, que estabelece ser a aposentadoria por tempo de serviço devida, cumprida e comprovada a carência exigida; art. 74, sobre as condições para concessão de pensão por morte; o Decreto 3.048, de 06 de maio de 1999, arts. 56, 60 e 62, concernentes às exigências para a contagem do tempo de serviço e de contribuição e para a concessão de aposentadoria por tempo de contribuição, art. 105, sobre as condições para concessão de pensão por morte;
	Débito atribuído à responsável Elaine Adelaide Malentachi Gomes (CPF XXX.558.758-XX) : 
	Data da ocorrência
	Valor histórico (R$) 

	Benefício irregularmente concedido a José Joaquim Nicolau, NB 42/122.033.735-5

	10/5/2002
	2.652,66

	7/6/2002
	1.326,33

	8/7/2002
	1.347,02

	12/8/2002
	1.347,02

	6/9/2002
	1.347,02

	7/10/2002
	1.347,02

	7/11/2002
	1.347,02

	6/12/2002
	2.469,53

	8/1/2003
	1.347,02

	7/2/2003
	1.347,02

	11/3/2003
	1.347,02

	7/4/2003
	1.347,02

	8/5/2003
	1.347,02

	6/6/2003
	1.347,02

	7/7/2003
	1.612,51

	7/8/2003
	1.612,51

	8/9/2003
	1.612,51

	7/10/2003
	1.612,51

	7/11/2003
	1.612,51

	5/12/2003
	3.225,02

	8/1/2004
	1.612,51

	6/2/2004
	1.612,51

	5/3/2004
	1.612,51

	7/4/2004
	1.612,51

	7/5/2004
	1.612,51

	7/6/2004
	1.685,55

	7/7/2004
	1.685,55

	6/8/2004
	1.685,55

	8/9/2004
	1.685,55

	7/10/2004
	1.685,55

	8/11/2004
	1.685,55

	7/12/2004
	3.371,10

	7/1/2005
	1.685,55

	9/2/2005
	1.685,55

	7/3/2005
	1.685,55

	7/4/2005
	1.685,55

	6/5/2005
	1.685,55

	7/6/2005
	1.792,66

	7/7/2005
	1.792,66

	5/8/2005
	1.792,66

	8/9/2005
	1.792,66

	7/10/2005
	1.792,66

	8/11/2005
	1.792,66

	7/12/2005
	3.585,32

	6/1/2006
	1.792,66

	7/2/2006
	1.792,66

	Data da ocorrência
	Valor histórico (R$) 

	Benefício irregularmente concedido a Tarcisio Martins da Silva, NB 42/120.641.281-7.

	22/5/2001
	1.263,39

	7/6/2001
	1.263,39

	3/7/2001
	1.360,16

	2/8/2001
	1.360,16

	3/9/2001
	1.360,16

	1/10/2001
	1.360,16

	1/11/2001
	1.360,16

	3/12/2001
	2.720,32

	2/1/2002
	1.360,16

	1/2/2002
	1.360,16

	1/3/2002
	1.360,16

	1/4/2002
	1.360,16

	2/5/2002
	1.360,16

	3/6/2002
	1.360,16

	1/7/2002
	1.485,29

	1/8/2002
	1.485,29

	2/9/2002
	1.485,29

	1/10/2002
	1.485,29

	1/11/2002
	1.485,29

	2/12/2002
	2.970,58

	2/1/2003
	1.485,29

	3/2/2003
	1.485,29

	5/3/2003
	1.485,29

	1/4/2003
	1.485,29

	2/5/2003
	1.485,29

	2/6/2003
	1.485,29

	1/7/2003
	1.778,04

	1/8/2003
	1.778,04

	1/9/2003
	1.778,04

	1/10/2003
	1.778,04

	3/11/2003
	1.778,04

	1/12/2003
	3.556,08

	2/1/2004
	1.778,04

	2/2/2004
	1.778,04

	1/3/2004
	1.778,04

	1/4/2004
	1.778,04

	3/5/2004
	1.778,04

	2/6/2004
	1.858,58

	1/7/2004
	1.858,58

	2/8/2004
	1.858,58

	1/9/2004
	1.858,58

	1/10/2004
	1.858,58

	1/11/2004
	1.858,58

	1/12/2004
	3.717,16

	3/1/2005
	1.858,58

	1/2/2005
	1.858,58

	1/3/2005
	1.858,58

	1/4/2005
	1.858,58

	2/5/2005
	1.858,58

	1/6/2005
	1.976,69

	1/7/2005
	1.976,69

	Benefício irregularmente concedido a Dalma Aladino de Andrade Brito, NB 21/150.134.461-4

	17/3/2010
	598,47

	1/4/2010
	1.381,10

	3/5/2010
	1.381,10

	2/7/2010
	2.762,20

Responsável: Elaine Adelaide Malentachi Gomes (CPF XXX.558.758-XX) 
Conduta:
Elaine Adelaide Malentachi Gomes: na condição de servidora do INSS e responsável pela concessão de benefícios previdenciários, a Sra. Elaine Adelaide Malentachi Gomes promoveu a concessão irregular de benefícios previdenciários com base em dados falsos/fraudulentos, resultando em concessões que geraram pagamentos irregulares de benefícios, em prejuízo ao Erário federal.
Nexo de causalidade: 
Elaine Adelaide Malentachi Gomes: a realização das concessões de benefícios previdenciários irregulares importou em dano ao Erário federal, uma vez que propiciou pagamentos indevidos de valores a título de benefício previdenciário.
Culpabilidade: 
Elaine Adelaide Malentachi Gomes
É dever elementar do servidor público a boa e regular execução de suas atribuições no sentido de propiciar a adequada contraprestação de serviços aos usuários do serviço público e a correto desembolso de recursos públicos decorrentes de atos de sua responsabilidade; não há, nos autos, excludentes de ilicitude, de culpabilidade e de punibilidade, mas há elementos que permitem concluir pela ocorrência de boa-fé da responsável, sendo razoável afirmar, por outro lado, de todo modo, que era exigível da responsável conduta diversa daquela que adotou, consideradas as circunstâncias que o cercavam, pois deveria ter verificado o atendimento das condições para concessões de benefícios previdenciários, com base em documentação idônea apresentada pelos segurados. 
Individualização das Condutas
Apesar de o tomador de contas haver incluído José Joaquim Nicolau, Tarcisio Martins da Silva e Dalma Aladino de Andrade Brito como responsáveis neste processo, após análise realizada sobre a documentação acostada aos autos (v. peça 16, itens 9 e 9.1) , conclui-se que suas responsabilidades devem ser excluídas, uma vez que não há evidências de que tenham tido participação na irregularidade aqui verificada.
Considerando o ilícito acima identificado, a imputação de responsabilidade atende aos pressupostos estabelecidos na jurisprudência desta Corte de Contas. Com efeito, há elementos para individualizar as condutas, o nexo de causalidade entre estas e as irregularidades geradoras do dano e está caracterizada a atuação culposa da responsável Elaine Adelaide Malentachi Gomes, conforme matriz de responsabilização (v. Apêndice I desta instrução) .
Por todo o exposto, acolheu-se parcialmente as alegações de defesa apresentadas, tendo esse acolhimento resultado em entendimento pela exclusão também dos responsáveis Antônio Ribeiro da Motta Neto, CPF: XXX.496.148-XX, Franksmar Messias Barboza, CPF: XXX.823.648-XX, Marinês Aparecida Gomes Moreira, CPF: XXX.896.578-XX, e Vera Lúcia Ferreira Costa, CPF: XXX.635.358-XX, do presente processo, uma vez que não há evidências bastantes de que tenham tido participação decisiva na irregularidade aqui verificada.
Verificação do Prazo de Prescrição da Pretensão Punitiva
Vale ressaltar que a pretensão punitiva do TCU, conforme Acórdão 1441/2016-TCU-Plenário, Relator: Benjamin Zymler, que uniformizou a jurisprudência acerca dessa questão, subordina-se ao prazo geral de prescrição indicado no art. 205 do Código Civil, que é de dez anos, contado da data de ocorrência da irregularidade sancionada, nos termos do art. 189 do Código Civil, sendo este prazo interrompido pelo ato que ordenar a citação, a audiência ou a oitiva da responsável.
No caso em exame, ocorreu a prescrição em relação aos responsáveis, uma vez que a irregularidade sancionada ocorreu até 7/2/2006 e os atos de ordenação da citação só começaram a ocorrer a partir de 2018 (v. item 12) . Em relação à responsável Elaine Adelaide Malentachi Gomes, uma vez que o fato gerador da irregularidade sancionada ocorreu até 2/7/2010, e a responsável foi citada em 3/1/2018, não houve prescrição da pretensão punitiva.
CONCLUSÃO
Diante do entendimento pela exclusão dos demais responsáveis (itens 55 e 56) e reconhecimento, da existência, nos autos, de elementos que permitiram concluir pela ocorrência de boa-fé na atuação da servidora Elaine Adelaide Malentachi Gomes, propõe-se que, nos termos do art. 202, §§ 2º, 3º e 4º, do Regimento Interno do TCU, seja dada ciência a Elaine Adelaide Malentachi Gomes para que, em novo e improrrogável prazo de quinze dias, recolha a importância devida atualizada monetariamente, o que sanearia o processo e suscitaria o julgamento das suas contas como regulares com ressalva e conceder-lhe-ia a devida quitação, o que deverá constar do ofício de ciência, nos termos do art. 202, § 5º, do RITCU.
INFORMAÇÕES ADICIONAIS
No que diz respeito ao INSS, não foram adotadas providências tempestivas para apuração dos fatos, diante do não cumprimento do prazo para prestar contas, no sentido de atender o prazo de 180 dias estabelecido pelo art. 1º, § 1º, da então vigente Instrução Normativa-TCU 13, de 4 de dezembro de 1996, e pelo art. 1º, § 1º, da Instrução Normativa-TCU 56, de 5 de dezembro de 2007, que a sucedeu, para que se viesse a promover a instauração de tomada de contas especial. Tal afirmativa se baseia no fato de ter-se escoado um período de 2.722 dias entre a denúncia das irregularidades (17/10/2008, data de conclusão do PAD, peça 1, p. 47) e a autuação da tomada de contas especial (31/3/2016, cf. peça 1, p. 2) .
Desse modo, entende-se que se deve, oportunamente, dar ciência ao Instituto Nacional do Seguro Social, nos termos do art. 2º, inciso II, da Resolução-TCU 315, de 22/4/2020, de que o retardamento injustificado na instauração da TCE que ensejou o processo INSS 35432.001151/2018-17, implicou em inobservância ao art. 1º, § 1º, da então vigente Instrução Normativa-TCU 13, de 4 de dezembro de 1996, e do art. 1º, § 1º, da Instrução Normativa-TCU 56, de 5 de dezembro de 2007, assim como do art. 4º e 11 da Instrução Normativa-TCU 71, de 28 de novembro de 2012.
PROPOSTA DE ENCAMINHAMENTO
Diante do exposto, submetemos os autos à consideração superior, propondo ao Tribunal:
	a) acolher parcialmente as alegações de defesa dos responsáveis Antônio Ribeiro da Motta Neto (CPF: XXX.496.148-XX) , Franksmar Messias Barboza (CPF: XXX.823.648-XX) , Marinês Aparecida Gomes Moreira (CPF: XXX.896.578-XX) para exclui-los, da presente relação processual, juntamente com os responsáveis José Joaquim Nicolau (CPF XXX.241.038-XX) , Tarcisio Martins da Silva (CPF XXX.975.236-XX) e Dalma Aladino de Andrade Brito (CPF XXX.487.588-XX) e Vera Lúcia Ferreira Costa (CPF: XXX.635.358-XX) ;
	b) fixar novo e improrrogável prazo de quinze dias, a contar da notificação, com fundamento no art. 12, §§ 1º e 2º, da Lei 8.443/1992 e art. 202, §§ 2º e 3º, do Regimento Interno, para que a Sra. Elaine Adelaide Malentachi Gomes efetue e comprove, perante este Tribunal, o recolhimento da quantia a seguir especificada aos cofres do Instituto Nacional do Seguro Social, atualizada monetariamente a partir das datas indicadas até a data do efetivo recolhimento, na forma prevista na legislação em vigor:	
	Débito atribuído à responsável Elaine Adelaide Malentachi Gomes (CPF XXX.558.758-XX) : 
	Data da ocorrência
	Valor histórico (R$) 

	Benefício irregularmente concedido a José Joaquim Nicolau, NB 42/122.033.735-5

	10/5/2002
	2.652,66

	7/6/2002
	1.326,33

	8/7/2002
	1.347,02

	12/8/2002
	1.347,02

	6/9/2002
	1.347,02

	7/10/2002
	1.347,02

	7/11/2002
	1.347,02

	6/12/2002
	2.469,53

	8/1/2003
	1.347,02

	7/2/2003
	1.347,02

	11/3/2003
	1.347,02

	7/4/2003
	1.347,02

	8/5/2003
	1.347,02

	6/6/2003
	1.347,02

	7/7/2003
	1.612,51

	7/8/2003
	1.612,51

	8/9/2003
	1.612,51

	7/10/2003
	1.612,51

	7/11/2003
	1.612,51

	5/12/2003
	3.225,02

	8/1/2004
	1.612,51

	6/2/2004
	1.612,51

	5/3/2004
	1.612,51

	7/4/2004
	1.612,51

	7/5/2004
	1.612,51

	7/6/2004
	1.685,55

	7/7/2004
	1.685,55

	6/8/2004
	1.685,55

	8/9/2004
	1.685,55

	7/10/2004
	1.685,55

	8/11/2004
	1.685,55

	7/12/2004
	3.371,10

	7/1/2005
	1.685,55

	9/2/2005
	1.685,55

	7/3/2005
	1.685,55

	7/4/2005
	1.685,55

	6/5/2005
	1.685,55

	7/6/2005
	1.792,66

	7/7/2005
	1.792,66

	5/8/2005
	1.792,66

	8/9/2005
	1.792,66

	7/10/2005
	1.792,66

	8/11/2005
	1.792,66

	7/12/2005
	3.585,32

	6/1/2006
	1.792,66

	7/2/2006
	1.792,66

	Data da ocorrência
	Valor histórico (R$) 

	Benefício irregularmente concedido a Tarcisio Martins da Silva, NB 42/120.641.281-7.

	22/5/2001
	1.263,39

	7/6/2001
	1.263,39

	3/7/2001
	1.360,16

	2/8/2001
	1.360,16

	3/9/2001
	1.360,16

	1/10/2001
	1.360,16

	1/11/2001
	1.360,16

	3/12/2001
	2.720,32

	2/1/2002
	1.360,16

	1/2/2002
	1.360,16

	1/3/2002
	1.360,16

	1/4/2002
	1.360,16

	2/5/2002
	1.360,16

	3/6/2002
	1.360,16

	1/7/2002
	1.485,29

	1/8/2002
	1.485,29

	2/9/2002
	1.485,29

	1/10/2002
	1.485,29

	1/11/2002
	1.485,29

	2/12/2002
	2.970,58

	2/1/2003
	1.485,29

	3/2/2003
	1.485,29

	5/3/2003
	1.485,29

	1/4/2003
	1.485,29

	2/5/2003
	1.485,29

	2/6/2003
	1.485,29

	1/7/2003
	1.778,04

	1/8/2003
	1.778,04

	1/9/2003
	1.778,04

	1/10/2003
	1.778,04

	3/11/2003
	1.778,04

	1/12/2003
	3.556,08

	2/1/2004
	1.778,04

	2/2/2004
	1.778,04

	1/3/2004
	1.778,04

	1/4/2004
	1.778,04

	3/5/2004
	1.778,04

	2/6/2004
	1.858,58

	1/7/2004
	1.858,58

	2/8/2004
	1.858,58

	1/9/2004
	1.858,58

	1/10/2004
	1.858,58

	1/11/2004
	1.858,58

	1/12/2004
	3.717,16

	3/1/2005
	1.858,58

	1/2/2005
	1.858,58

	1/3/2005
	1.858,58

	1/4/2005
	1.858,58

	2/5/2005
	1.858,58

	1/6/2005
	1.976,69

	1/7/2005
	1.976,69

	Benefício irregularmente concedido a Dalma Aladino de Andrade Brito, NB 21/150.134.461-4

	17/3/2010
	598,47

	1/4/2010
	1.381,10

	3/5/2010
	1.381,10

	2/7/2010
	2.762,20

Valor atualizado do débito total (sem juros) em 10/9/2020: R$ 428.901,99 (peça 93) 
c) informar a Sra. Elaine Adelaide Malentachi Gomes de que a liquidação tempestiva do débito atualizado monetariamente saneará o processo e permitirá que as contas sejam julgadas regulares com ressalva, dando-se lhe quitação, nos termos do § 4º do art. 202 do Regimento Interno do TCU, ao passo que a ausência dessa liquidação tempestiva levará ao julgamento pela irregularidade das contas, com imputação de débito a ser atualizado monetariamente e acrescido de juros moratórios nos termos do art. 19 da Lei 8.443/1992, bem como à aplicação da multa prevista no art. 57 da mesma Lei 8.443/1992.
O representante do MPTCU que atuou no feito, Procurador Rodrigo Medeiros de Lima, divergiu parcialmente da proposta apresentada pela SecexTCE, conforme parecer à peça 102 a seguir transcrito:
Trata-se de tomada de contas especial (TCE) instaurada pela Gerência Executiva do Instituto Nacional do Seguro Social (INSS) em Campinas/SP, em desfavor de Elaine Adelaide Malentachi Gomes, técnica do seguro social, e dos beneficiários de verbas previdenciárias concedidas indevidamente - Srs. José Joaquim Nicolau e Tarcísio Martins da Silva, e Sra. Dalma Aladino de Andrade Brito.
O processo se originou das constatações de irregularidades apuradas nos Processos Administrativos Disciplinares (PAD) 35366.000889/2007-45 e 35664.000398/2011-16, onde se concluiu que a então servidora Elaine Adelaide Malentachi Gomes concedeu benefícios sem que o beneficiários computassem o tempo mínimo exigido para a concessão do benefício de aposentadoria, conduta que resultou em concessões irregulares de benefícios previdenciários.
Ao nos manifestarmos sobre o processo em causa (peça 19) , vislumbramos a ocorrência de relevante questão preliminar, atinente à conformação da relação processual de controle externo, de modo que sugerimos ao relator que fosse renovada a citação da Sra. Elaine Adelaide Malentachi Gomes, observando o seu domicílio necessário, consoante dispõe o art. 76, parágrafo único, da Lei n.º 10.406/2002 (Código Civil) .
Após examinar os autos, a SecexTCE concluiu (peças 27-28) , em síntese, por excluir os segurados da relação processual, considerar a Sra. Elaine Adelaide Malentachi Gomes revel, julgar irregulares suas contas, condena-la a recolher o débito apurado e aplicar-lhe a multa prevista no art. 57 da Lei 8.443/1992 c/c o art. 267 do Regimento Interno do TCU.
Ao retornarem os autos ao Parquet de Contas, concluímos, à peça 29, pela necessidade de citação de outros responsáveis envolvidos na concessão de benefício previdenciário irregular ao Sr. José Joaquim Nicolau, NB 42/122.033.735-5 (que gerou prejuízo de R$ 80.454,61, em valores históricos, a saber: 
a.  Sr. Antônio Ribeiro da Motta Neto (agente público vinculado à Prefeitura Municipal de Sumaré/SP, que prestou serviços na Agência da Previdência Social de Sumaré/SP, à época das irregularidades, consoante apontado à peça 1, p. 15) ;
b. Sra. Vera Lúcia Ferreira da Costa (servidora do INSS, que, ao tempo das irregularidades, exercia o cargo de agente administrativo, conforme peça 1, p. 12) ;
c. Sra. Marines Aparecida Gomes Moreira (agente de serviços diversos do INSS, de acordo com informações constantes à peça 1, p. 12) ; e
d. Sr. Franksmar Messias Barboza (agente público vinculado à Prefeitura Municipal de Hortolândia/SP, que prestou serviços na Agência da Previdência Social de Sumaré/SP, à época das irregularidades, consoante apontado à peça 1, p. 15) ;
Caso o Relator não concordasse com a proposta de citação, este representante do Ministério Público de Contas da União sugeriu, alternativamente, a adoção da proposta original da Unidade Técnica, nos seguintes termos:
b) no mérito - em observância ao disposto no § 2º do RI/TCU, na eventualidade de o relator não acolher a preliminar supra - concordante com a proposta da unidade técnica (peças 27-28) , exceto quanto à aplicação da sanção de inabilitação (art. 60 da Lei 8.443/1992) à responsável, Sra. Elaine Adelaide Malentachi Gomes (conforme expendido nos parágrafos 13 a 18 deste parecer) ; e, no que diz respeito à fundamentação do julgamento das contas da responsável, alvitra seja dela excluída a alínea "d" do inciso III do art. 16 da Lei n.º 8.443/1992, bem como o inciso IV do art. 209 do RI/TCU (em conformidade com a observação aduzida no parágrafo 20 deste pronunciamento) .
O Relator determinou, então, as novas citações sugeridas (peça 30) . 
Após análise das alegações de defesa apresentadas por Antônio Ribeiro da Motta Neto (peça 77) , Franksmar Messias Barboza (peças 51, 56 e 57) e Marinês Aparecida Gomes Moreira (peça 49) , a Unidade Técnica concluiu, às peças 94-96, pelos seus acolhimentos, sob a justificativa de que não há evidências suficientes de que os responsáveis tenham tido participação decisiva na irregularidade verificada. 
Apesar de revel, a Unidade Técnica sugere afastar, também, a responsabilidade da Sra. Vera Lúcia Ferreira Costa, pois não teria tido atuação decisiva na concessão de benefício indevido objeto desta TCE. A esse respeito, a unidade instrutora registrou que:
20.2.2. No caso específico da concessão do benefício de José Joaquim Nicolau na qual aqui se apura a responsabilidade da servidora Vera Lúcia Ferreira Costa, verifica-se no Relatório Auditoria de Benefício, que indica os comandos eletrônicos praticados ao longo do processo de concessão, com identificação dos respectivos responsáveis (v. peça 1, p. 96-100) , a servidora foi responsável, em 27/11/2001, pela transmissão de duas pré-habilitações, uma em 27/11/2001 e outra em 15/4/2002, assim como por uma retransmissão automática da concessão em 2/5/2002. Considerando que tais atos de transmissão à Dataprev não implicaram em participação decisiva no processo, pois sequer o servidor teve acesso ao processo físico, tomando-se as conclusões da CAD nesse sentido, tem-se por não verificada a responsabilidade da sra. Vera Lúcia Ferreira Costa pela concessão irregular feita a José Joaquim Nicolau a qual suscitou sua citação, cabendo sua exclusão do presente processo. (peça 94, p. 7) 
Adicionalmente, a Unidade Técnica considerou haver elementos que permitem concluir pela ocorrência de boa-fé na atuação da servidora Elaine Adelaide Malentachi Gomes, propondo, então, que, nos termos do art. 202, §§ 2º, 3º e 4º, do Regimento Interno do TCU, seja dada ciência à responsável para que, em novo e improrrogável prazo de quinze dias, recolha a importância devida atualizada monetariamente.
Assim, a Unidade Técnica propôs, sem síntese (peça 94, p. 18-21) : 
e. acolher parcialmente as alegações de defesa dos responsáveis Antônio Ribeiro da Motta Neto, Franksmar Messias Barboza e Marinês Aparecida Gomes Moreira, para excluí-los da presente relação processual, juntamente com os beneficiários José Joaquim Nicolau, Tarcísio Martins da Silva e Dalma Aladino de Andrade Brito; e Vera Lúcia Ferreira Costa;
f. fixar novo e improrrogável prazo para que a Sra. Elaine Adelaide Malentachi Gomes efetue e comprove, perante este Tribunal, o recolhimento da quantia apurada;
g. informar a Sra. Elaine Adelaide Malentachi Gomes de que a liquidação tempestiva do débito atualizado monetariamente saneará o processo e permitirá que as contas sejam julgadas regulares com ressalva, dando-se lhe quitação.
***
Desde já, este representante do Parquet anui com as conclusões sobre a ocorrência de boa-fé na atuação da responsável Elaine Adelaide Malentachi Gomes, exposta no item 20.1, da peça 94, p. 6; bem assim com a aceitação das alegações de defesa dos demais responsáveis citados pela concessão irregular do benefício a José Joaquim Nicolau, pelas razões expostas na peça 94, p. 7-14.
Nada obstante, devido às recentes discussões a respeito da incidência da prescrição da pretensão ressarcitória, e pelo fato de o assunto ter sido mencionado nas alegações de defesa apresentadas, considera-se pertinente tecer considerações acerca da aplicação do referido instituto no caso concreto.
***
Ao julgar, em 17/4/2020[footnoteRef:2], o Recurso Extraordinário (RE) 636.886[footnoteRef:3], no qual se discutia o alcance da regra estabelecida no art. 37, § 5º, da Constituição Federal[footnoteRef:4], relativamente a pretensões de ressarcimento ao erário fundadas em decisões de Tribunal de Contas, o Supremo Tribunal Federal (STF) fixou, com repercussão geral, a tese de que "É prescritível a pretensão de ressarcimento ao erário fundada em decisão de Tribunal de Contas", nos termos do voto do Ministro Alexandre de Moraes. [2:  Julgamento virtual finalizado nessa data.]  [3:  Desfecho do julgamento do RE 636.886, consoante descrição apresentada no site do STF: "O Tribunal, por unanimidade, apreciando o tema 899 da repercussão geral, negou provimento ao recurso extraordinário, mantendo-se a extinção do processo pelo reconhecimento da prescrição." (grifos nossos) .]  [4:  Constituição Federal:"Art. 37 omissis (...) § 5º A lei estabelecerá os prazos de prescrição para ilícitos praticados por qualquer agente, servidor ou não, que causem prejuízos ao erário, ressalvadas as respectivas ações de ressarcimento." (grifo nosso) ] 
Registre-se que, contra o julgamento do STF no RE 636.886, foram opostos embargos de declaração pela Advocacia-Geral da União (AGU) , em 14/8/2020, pendentes de apreciação pela Corte Suprema.
Não obstante o RE 636.886 ter sido julgado tendo como contexto a fase de execução de título executivo oriundo de decisão de Tribunal de Contas, é possível constatar, à vista do teor do voto do Ministro Alexandre de Moraes, ao qual aderiram os demais[footnoteRef:5], que a interpretação conferida pela Corte Suprema à matéria constitucional, quanto à inteligência do art. 37, § 5º, da Constituição Federal, é a da prescritibilidade, como regra, da pretensão de ressarcimento ao erário. [5:  Os Ministros Luís Roberto Barroso e Gilmar Mendes acompanharam o Ministro Alexandre de Moraes com ressalvas. ] 
Segundo constou do item 2 da ementa do acórdão, somente seriam imprescritíveis "as ações de ressarcimento ao erário fundadas na prática de ato de improbidade administrativa doloso tipificado na Lei de Improbidade Administrativa - Lei 8.429/1992" (grifo nosso) , conforme tese anteriormente definida[footnoteRef:6]. [6:  "São imprescritíveis as ações de ressarcimento ao erário fundadas na prática de ato doloso tipificado na Lei de Improbidade Administrativa." (Tema 897 de repercussão geral) .] 
A conclusão afasta, em nosso sentir, a possibilidade de a Corte de Contas continuar a empregar, no exame de suas TCEs, a Súmula TCU 282, segundo a qual "As ac¿o¿es de ressarcimento movidas pelo Estado contra os agentes causadores de danos ao era¿rio sa¿o [em quaisquer casos] imprescriti¿veis.", por veicular interpretação que não mais se coaduna com o entendimento do STF.
Ao mesmo tempo, exige que o TCU se debruce a respeito do prazo e regime prescricionais aplicáveis à pretensão ressarcitória exercida em sede de processo de contas, na medida em que sobre ela não disse a decisão do STF, inclusive por refugir à matéria de direito que lhe fora submetida na oportunidade.
Assim, não havendo, na Lei 8.443/1992 ou em qualquer outro diploma legal, disposição específica, incumbe à Corte de Contas apontar, em atenção ao postulado da segurança jurídica e à vista dos parâmetros legislativos existentes, o arcabouço normativo aplicável, de forma a orientar os trabalhos no âmbito do Tribunal e nortear seus jurisdicionados.
Isso já foi feito no que tange especificamente à pretensão sancionatória, no Acórdão 1441/2016-TCU-Plenário (relator: Ministro Benjamin Zymler; redator: Ministro Walton Alencar Rodrigues) , por ocasião da apreciação de incidente de uniformização de jurisprudência - ante a prevalência, àquele tempo, da tese da imprescritibilidade em qualquer hipótese da pretensão de ressarcimento ao erário. Ali se definiu a aplicação das regras gerais de prescrição, tratadas no Código Civil, aos processos de controle externo, inclusive quanto ao prazo decenal do art. 205 daquele diploma legal, aplicável quando inexistente prazo específico.
Mesmo que reparação e penalidade tenham naturezas distintas, este membro do Ministério Público entende pela aplicação do mesmo regime e prazo decenal à pretensão de ressarcimento, no controle externo, pelas mesmas razões empregadas pelo Tribunal em relação à pretensão sancionatória, em deferência à jurisprudência da Corte de Contas e, também, como forma de assegurar a uniformidade dos critérios de contagem do prazo prescricional.
Não se ignora a existência de alguma divergência quanto à aplicação, no âmbito do Direito Público, das normas gerais de prescrição do Código Civil, pela especial pertinência do diploma às relações jurídicas de Direito Privado. Porém, disposições do Código Civil têm, sim, teor de normas gerais de Direito, aplicáveis também ao Direito Público à falta de norma específica.
Cumpre esclarecer que a aplicação do regramento do Código Civil à prescrição no âmbito do TCU se faz por incidência direta, na condição de regra geral, o que dispensa o suprimento de lacuna legal, por meio de analogia. Nesse sentido, cabe transcrever excerto da manifestação do Ministro Walton Alencar Rodrigues, assente no voto revisor aprovado pelo Plenário do TCU quando da prolação do Acórdão 1.441/2016:
O silêncio da Lei 8.443/1992, acerca da prescrição da multa, não abre lacuna a ser colmatada por analogia, mas hipótese de incidência da regra geral de prescrição, contida na legislação civil codificada.
Haveria, portanto, quando menos, lei formal, dispondo sobre a prescrição do dever-poder sancionador do Tribunal. A expressa disposição legal impede o uso da analogia, porque o instituto somente tem lugar na hipótese de omissão da lei. Essa, aliás, a dicção do art. 4º da Lei de introdução às normas do direito brasileiro, que transcrevo:
"Art. 4º Quando a lei for omissa, o juiz decidirá o caso de acordo com a analogia, os costumes e os princípios gerais de direito." (grifos meus) 
No caso em exame, não há lacuna a ser preenchida por analogia com o direito público ou civil, mas regra de incidência direta, assentada no art. 205 do Código Civil.
Por essas razões, afasto-me das conclusões trazidas pelo e. relator, no sentido de que o Tribunal haveria de subordinar seu poder-dever de impor sanções à prescrição quinquenal, por ser esse o prazo preponderante "no microssistema do Direito Público". 
Manifesto-me, pois, pela incidência da regra geral de prescrição assentada no Código Civil, aplicável a todos os casos em que a lei sobre ela não dispuser explicitamente.
 (grifos nossos e do original) 
A mesma linha de raciocínio ora defendida foi desenvolvida no parecer proferido pelo então Procurador-Geral do MP/TCU, Dr. Paulo Soares Bugarin, no âmbito do TC Processo 030.926/2015-7, conforme demonstra o trecho seguinte:
12. Sobre o uso do Código Civil para extrair a norma jurídica aplicável à prescrição da pretensão punitiva afeta às relações de Direito Público, entendo que, sem embargo de reconhecer os contornos próprios de cada disciplina, não se pode delimitar de forma estanque as esferas entre Direito Civil e Direito Administrativo, Direito Público e Direito Privado. Nesse sentindo, para alguns doutrinadores, a crescente constitucionalização do Direito Civil (expoente do Direito Privado) e do Direito Administrativo (expoente do Direito Público) contribui para a dificuldade, em qualificadas dimensões, na contraposição pura e simples entre Direito Público e Privado. 
13. Com efeito, nem tudo que está dentro do Código Civil é propriamente, ou exclusivamente, matéria de Direito Civil. Não se pode olvidar que o CC/2002 também dispõe de matérias consideradas de cunho administrativo, tais como: conceituação de pessoa jurídica de direito público (arts. 40 e 41) ; responsabilidade civil de pessoa jurídica de direito público (art. 43) ; fundações (art. 62 e seguintes) ; bens públicos (art. 98 e seguintes) ; desapropriação (art. 1.275, inciso V, considerada como causa de perda da propriedade imóvel) ; as restrições ao uso anormal da propriedade (art. 1.277 e seguintes) ; a passagem forçada (art. 1.285) ; a imposição de passagem de cabos e tubulações (art. 1.286) ; a regulação das águas e questão dos aquedutos (art. 1288 e seguintes) ; a limitação entre prédios (art. 1.297) e o direito de construir (art. 1299 e seguintes) .
14. Da mesma forma, diversos institutos do Direito Civil são corriqueiramente utilizados pelo Tribunal, inclusive em sua atuação sancionadora, a exemplo da solidariedade passiva (arts. 275 a 285 do CC/2002) e da desconstituição da personalidade jurídica de empresas (art. 50 do CC/2002) .
15. Desta forma, data vênia, não se mostra despropositado ou inadequado utilizar a disciplina do Código Civil para se estabelecer prazo prescricional aplicável ao TCU.
 (peça 3, p. 3, do TC Processo 030.926/2015-7 - grifos nossos e do original) 
Tendo em vista a adoção do Código Civil como marco legal a nortear a tese ora defendida, cabe verificar qual seria o marco temporal a ser adotado pelo Tribunal como início da contagem do prazo prescricional para o exercício da pretensão de ressarcimento.
O Código Civil, em seu art. 189, estabelece que "violado o direito, nasce para o titular a pretensão, a qual se extingue, pela prescrição, nos prazos a que aludem os arts. 205 e 206". Para a atividade de controle externo, o momento de violação do direito pode ser associado à data da ocorrência da irregularidade, ou seja, da prática de algum ilícito que acarrete dano aos cofres públicos. Esse seria, portanto, o marco inicial para o exercício da pretensão condenatória do TCU, pelo qual se dá a "apuração dos fatos, identificação dos responsáveis e quantificação do dano", ex vi do disposto no art. 8º da Lei 8.443/1992.
Há que se reconhecer, contudo, a suspensão do curso do prazo prescricional sempre que momentaneamente obstado o prosseguimento no exercício da pretensão por razão unicamente imputável ao responsável, a exemplo da submissão extemporânea de elementos adicionais. Uma vez obstada, temporariamente, a pretensão, não deve ter curso a prescrição, por necessária simetria, na medida em que a última constitui, justamente, o prazo legal de exercício da primeira.
O referido entendimento é extraído do item 9.1.5 do Acórdão 1441/2016-TCU-Plenário:
9.1. deixar assente que:
 (...) 
9.1.5. haverá a suspensão da prescrição toda vez que o responsável apresentar elementos adicionais de defesa, ou mesmo quando forem necessárias diligências causadas por conta de algum fato novo trazido pelos jurisdicionados, não suficientemente documentado nas manifestações processuais, sendo que a paralisação da contagem do prazo ocorrerá no período compreendido entre a juntada dos elementos adicionais de defesa ou da peça contendo o fato novo e a análise dos referidos elementos ou da resposta da diligência, nos termos do art. 160, §2º, do Regimento Interno;
 (grifo nosso) 
Raciocínio semelhante se aplica às hipóteses em que o exercício da pretensão de ressarcimento restar intencionalmente obstaculizado em virtude de conduta fraudulenta dos responsáveis, dissimuladora da irregularidade ensejadora do dano ao erário, com fins a lhes assegurar a impunidade e a retenção de eventuais vantagens ilícitas. Nesses casos, admitir o curso da prescrição desde a ocorrência da irregularidade lhes permitiria beneficiarem-se da própria conduta fraudulenta, da própria torpeza, de forma incompatível com a boa-fé objetiva.
Ainda que a lei seja omissa quanto a tal hipótese impeditiva da prescrição, ela decorre da própria lógica da prescrição e do ditame da boa-fé objetiva que, como princípio geral de direito, presta-se à colmatação de lacunas, nos termos do art. 4º da Lei de Introdução às Normas do Direito Brasileiro (LINDB) .
Orientações semelhantes são identificadas na jurisprudência do STJ:
 (...) 5. Outro relevante e grave aspecto a ser destacado é a intenção deliberada do Sr. Hélio Viana Freitas em obstar a realização de sua citação, como atestado pelo meirinho, em 9.7.2009. Ao argumentar a existência de prescrição, quando se escondeu intencionalmente e só compareceu aos autos em virtude da realização de penhora on-line nas suas contas correntes, denota propósito de "beneficiar-se com a própria torpeza". Tal conduta não encontra amparo jurídico e não pode ser chancelada pelo Poder Judiciário. Precedentes: AgInt nos EDcl no AREsp 1.013.829/RJ, Rel. Min. Marco Aurélio Bellizze, Terceira Turma, DJe 14.8.2018; REsp 1.740.260/RS, Rel. Min. Ricardo Villas Bôas Cuevas, Terceira Turma, DJe 29.6.2018; AgRg no REsp 1.398.155/RN, Rel. Min. Benedito Gonçalves, Primeira Turma, DJe 28.9.2015; REsp 1.366.694/MG, Rel. Min. Mauro Campbell Marques, Segunda Turma, DJe 17.4.2013.
 (...) 
 (REsp 1770249/RJ, Rel. Ministro HERMAN BENJAMIN, SEGUNDA TURMA, julgado em 8/11/2018, DJe 19/11/2018) (grifos nossos) 
ADMINISTRATIVO. CONTRATO. INADIMPLÊNCIA. ANTECIPAÇÃO DO VENCIMENTO. PRAZO DE PRESCRIÇÃO. MANUTENÇÃO DO TERMO INICIAL.
1. Trata-se de ação monitória referente ao contrato de abertura de crédito para financiamento estudantil em que a origem afastou a prescrição reconhecida pelo juízo de primeiro grau.
2. Esta Corte pacificou seu entendimento no sentido de que, mesmo diante do vencimento antecipado da dívida, subsiste inalterado o termo inicial do prazo de prescrição - no caso, o dia do vencimento da última parcela, 10.2.2008. Precedentes.
3. Note-se, ainda, que a ninguém é admitido valer-se da própria torpeza. Ora, entender em favor da antecipação do prazo em questão beneficiaria o próprio devedor que criou o óbice para o recebimento do crédito.
4. Recurso especial não provido.
 (REsp 1247168/RS, Rel. Ministro MAURO CAMPBELL MARQUES, SEGUNDA TURMA, julgado em 17/5/2011, DJe 30/5/2011) (grifos nossos) 
A circunstância impeditiva da prescrição de que aqui se cogita guarda coerência, ainda, com a teoria da actio nata, em sua feição subjetiva, sob a qual não há se falar em inércia daquele a quem caberia exercer a ação sem que ele detenha condições de saber do próprio ato irregular. Segundo a teoria, é a partir da efetiva ciência da violação da ordem jurídica que exsurge a pretensão e, por corolário, a fluência do prazo para o seu regular exercício, haja vista que, repise-se, não se tem por razoável exigir do titular da pretensão o seu devido exercício antes mesmo de que tenha ciência sobre o fato irregular ou seus efeitos (no caso, o dano ao erário) . Nessa linha é o seguinte julgado do STJ:
PROCESSUAL CIVIL E ADMINISTRATIVO. RECURSO ESPECIAL. APREENSÃO DE VEÍCULO REVERTIDA JUDICIALMENTE. DANOS EMERGENTES. PRESCRIÇÃO. TERMO INICIAL. PRINCÍPIO DA ACTIO NATA. (...) 
1. O curso do prazo prescricional do direito de reclamar inicia-se somente quando o titular do direito subjetivo violado passa a conhecer o fato e a extensão de suas consequências, conforme o princípio da actio nata. (...) .
 (...) 
 (REsp 1257387/RS, Rel. Ministra ELIANA CALMON, SEGUNDA TURMA, julgado em 5/9/2013, DJe 17/9/2013 - grifos nossos) 
Registre-se que a adoção da teoria da actio nata, em sua subjetiva acepção, é medida que, para além de juridicamente razoável - vez que permite à prescrição operar, de fato, como instrumental garantidor da ordem e segurança jurídicas, em vez de favorecer unicamente ao interesse privado do agente dissimulador - desvela-se imprescindível aos casos em que se apuram danos decorrentes de ilícitos de maior complexidade, que, pela própria natureza de que se revestem, não têm percepção prontamente evidenciadas e, portanto, são impassíveis de ciência imediata pelos órgãos de controle da gestão pública.
Não estamos a olvidar que, ao se considerar como termo inicial da prescrição o momento em que o detentor da legítima pretensão obtém (ou poderia obter) a inequívoca ciência do ato irregular, poderá haver situações em que o início do prazo prescricional remanesça suspenso por prazo demasiadamente longo, o que poderia culminar em indesejável prejuízo ao devido processo legal. Para situações tais, caberia ao Tribunal avaliar, como já faz atual e rotineiramente, se o desproporcional lapso desde a prática da irregularidade ensejadora de dano tem o condão de prejudicar o contraditório e a ampla defesa, a exemplo do que preconiza o inciso II do art. 6º da Instrução Normativa TCU 71/2012[footnoteRef:7]. [7:  "Art. 6º Salvo determinação em contrário do Tribunal de Contas da União, fica dispensada a instauração da tomada de contas especial, nas seguintes hipóteses: (...) II - houver transcorrido prazo superior a dez anos entre a data provável de ocorrência do dano e a primeira notificação dos responsáveis pela autoridade administrativa competente;"] 
Ressalvamos, ainda, a hipótese em que, a despeito do decurso do prazo prescricional, verificam-se indicativos de ato doloso de improbidade administrativa tipificado na Lei 8.429/1992 como causa de dano ao erário, o que, em tese, revestiria a pretensão ressarcitória de imprescritibilidade. Ainda que não caiba ao TCU a capitulação formal da conduta sob tal categoria jurídica, não há impedimento a que o Tribunal prossiga no desempenho de sua atividade fiscalizatória, se assim justificarem a materialidade e a relevância do fato, valendo-se de sua expertise na apuração do dano de modo a, inclusive, subsidiar eventual atuação em juízo do Ministério Público comum ou da própria pessoa jurídica de direito público lesada - conforme legitimidade que lhes atribui o art. 17 da Lei 8.429/1992 -, com fins à persecução do ressarcimento ao erário.
Em vista dos parâmetros acima apontados, passa-se ao exame da prescrição caso concreto.
A Unidade Técnica (peça 94, p.18) considerou como marco inicial da contagem do prazo prescricional para Elaine Adelaide Malentachi Gomes o dia do último pagamento indevido detectado, qual seja, 2/7/2010. Ao usar a data de recebimento do oficio de citação, em 3/1/2018 (peça 94, p. 2, parágrafo 10 e p. 18) , como marco interruptivo, a SecexTCE concluiu que não havia ocorrido a prescrição da pretensão punitiva, conforme jurisprudência da Corte de Contas da União, de que tal pretensão subordina-se ao prazo geral de prescrição indicado no art. 205 do Código Civil, que é de dez anos.
Este membro do Ministério Público de Contas da União considera, no entanto, que a aferição do prazo prescricional, no caso concreto, deve observar as datas em que foram concedidos os benefícios previdenciários indevidos ("Data de Despacho do Benefício", nos sistemas do INSS) , conforme tabela a seguir, uma vez que o PAD não identificou fraude perpetrada pela Sra. Elaine (análise da defesa de Vera Lúcia, peça 1, p. 29-30; Relatório Final do PAD, análise da defesa de Elaine, peça 1, p. 32-33, 45, 75) :
	Beneficiário
	Data de Despacho do Benefício no sistema do INSS (DDB) 

	José Joaquim Nicolau
	15/4/2002 (peça 1, p. 99) 

	Tarcísio Martins da Silva
	27/4/2001 (peça 1, p. 120) 

	Dalma Aladino de Andrade Brito
	24/2/2010 (peça 1, p. 136) 

Considerando as datas nas quais os benefícios foram concedidos, em confronto com o ato de ordenação da citação, ocorrido em 28/11/2017 (peça 20) , verifica-se, no caso concreto, a ocorrência da prescrição das pretensões punitiva e ressarcitória dos débitos referentes aos benéficos concedidos indevidamente a José Nicolau Joaquim e Tarcísio Martins da Silva, visto que houve o transcurso de mais de dez anos entre os referidos marcos.
Portanto, não haveria a prescrição da pretensão punitiva e ressarcitória apenas em relação aos débitos apurados no que diz respeito à indevida concessão do benefício à Sra. Dalma Aladino de Andrade Brito, cuja responsabilidade seria de Elaine Adelaide Malentachi Gomes. 
Assim, pesa em favor dos demais responsáveis citados nos autos pela concessão irregular de benefício previdenciário ao Sr. José Joaquim Nicolau (Antônio Ribeiro da Motta Neto, Vera Lúcia Ferreira da Costa, Marines Aparecida Gomes Moreira, Franksmar Messias Barboza) não somente a análise promovida pela Unidade Técnica (peça 94, p.5-14) , com a qual concordamos, como também a ocorrência da prescrição das pretensões sancionatória e ressarcitória.
***
Caso não venha a ser acolhida a contagem do prazo prescricional com fundamento na tese decenal anteriormente defendida, propomos, subsidiariamente, a aplicação, por analogia, da Lei 9.873/1999, a qual estabelece prazo quinquenal e regime específico de prescrição para o exercício de ação punitiva pela Administração Pública Federal direta e indireta e dá outras providências.
Ainda que o controle externo não se confunda com o exercício sancionatório do poder de polícia - de cuja prescrição a lei trata -, nada impede a adoção da referida norma, com fins à integração normativa - se considerada a existência de lacuna legislativa - por ser a que apresenta, no âmbito específico do regime jurídico de Direito Público, maior aderência às especificidades do controle externo, no que tange à sua face persecutória e ao seu caráter não judicial.
A adoção da Lei 9.873/1999 tem como vantagem a convergência com precedentes do STJ que tratam da matéria da prescrição no controle externo, a exemplo dos indicados a seguir:
EMENTA: ADMINISTRATIVO. PREFEITO. PROCEDIMENTO ADMINISTRATIVO. TCU. RESSARCIMENTO AO ERÁRIO. AÇÃO ANULATÓRIA. PRESCRIÇÃO QUINQUENAL. PRECEDENTE DA SEGUNDA TURMA: RESP N. 1.480.350/RS. PRECEDENTE DA PRIMEIRA TURMA: RESP N. 1.129.206/PR.
I - Ação originária visando à anulação do procedimento administrativo instaurado no TCU contra o autor que, enquanto Prefeito do Município de Pedra/PE, teria superfaturado obras de construção de escolas municipais, culminando na condenação ao ressarcimento de parte da quantia recebida em virtude do Convênio n.5.328/96, e multa.
II - Prescrição quinquenal reconhecida, considerando que a vigência do referido Convênio data de 1997, e a Tomada de Contas foi instaurada pelo TCU somente em 2005.
III - Os autos não versam sobre ação de ressarcimento para o fim de se estabelecer sobre a imprescritibilidade nos termos constitucionais respectivos. 
IV - "Em virtude da lacuna legislativa, pois não há previsão legal de prazo para a atuação do Tribunal de Contas da União, deve ser-lhe aplicado o prazo quinquenal, por analogia aos arts. 1º do Decreto 20.910/32 e 1º da Lei 9.873/99" (REsp n. 1.480.350/RS, Rel. Ministro Benedito Gonçalves, primeira turma, julgado em 5/4/2016, DJe 12/4/2016) .
V - Precedente análogo da Primeira Turma, sob o enfoque da Lei n.9.874/99.
VI- Recurso especial improvido.
 (REsp 1464480/PE, Rel. Ministro FRANCISCO FALCÃO, SEGUNDA TURMA, julgado em 13/6/2017, DJe 23/6/2017 - grifos nossos) 
EMENTA: PROCESSUAL CIVIL E ADMINISTRATIVO. RECURSO ESPECIAL. TRIBUNAL DE CONTAS DA UNIÃO. PROCESSO DE TOMADA DE CONTAS ESPECIAL. VIOLAÇÃO A INSTRUÇÃO NORMATIVA. EXAME INCABÍVEL EM SEDE DE APELO ESPECIAL. ARTS. 31 E 57 DA LEI 8.443/92, 471 DO CPC, 884 DO CC, 26, VI, E 27, § 1º, DA LEI 9.784/99. AUSÊNCIA DE PREQUESTIONAMENTO. SÚMULA 211/STJ. TESE DE PRESCRIÇÃO ADMINISTRATIVA. AUSÊNCIA OU FALHA NA PRESTAÇÃO DE CONTAS. IMPUTAÇÃO DO DÉBITO E APLICAÇÃO DE SANÇÃO. NÃO CONFIGURAÇÃO DE HIPÓTESE DE IMPRESCRITIBILIDADE. LACUNA LEGISLATIVA. NECESSIDADE DE INTEGRAÇÃO POR ANALOGIA. APLICAÇÃO DO PRAZO QUINQUENAL. DECURSO. OCORRÊNCIA.
 (...) 
7. Em virtude da lacuna legislativa, pois não há previsão legal de prazo para a atuação do Tribunal de Contas da União, deve ser-lhe aplicado o prazo quinquenal, por analogia aos arts. 1º do Decreto 20.910/32 e 1º da Lei 9.873/99. Em hipótese similar à presente, porquanto ausente prazo decadencial específico no que concerne ao exercício do poder de polícia pela Administração, antes do advento da Lei 9.873/99, a Primeira Seção desta Corte, no julgamento do REsp 1.105.442/RJ (Rel Min. Hamilton Carvalhido, Primeira Seção, DJe 22/2/2011) , sob o rito do art. 543-C do CPC, assentou ser ele de 5 anos, valendo-se da aplicação analógica do art. 1º do Decreto 20.910/32.
8. Recurso especial parcialmente conhecido e, nessa extensão, provido para julgar procedente o pedido inicial, desconstituindo a decisão do Tribunal de Contas da União no processo de tomada de contas especial do Convênio 5013/96, ressalvando-se a via judicial para o pleito de eventual ressarcimento.
 (REsp 1480350/RS, Rel. Ministro BENEDITO GONÇALVES, PRIMEIRA TURMA, julgado em 5/4/2016, DJe 12/4/2016 - grifos nossos) 
Cabe destacar que a Corte Suprema, em decisões monocráticas de caráter liminar, também já indicou a aplicação da Lei 9.873/1999, para fins de contagem do prazo prescricional, aos processos de controle externo, a saber:
EMENTA: DECISÃO MANDADO DE SEGURANÇA - TRIBUNAL DE CONTAS DA UNIÃO - TOMADA DE CONTAS ESPECIAL - PRESCRIÇÃO - LIMINAR DEFERIDA. 
1. (...) Coesa Engenharia Ltda. insurge-se contra a deliberação nº 1.110/2017, por meio da qual o Tribunal de Contas da União, no processo de tomada de contas especial nº Processo 016.851/2003-9, condenou-a, juntamente com prefeito e gestores do Departamento Nacional de Obras contra as Secas - DNOCS, ao pagamento de multa e ressarcimento de débito (...) . Consoante narra, o alegado pagamento a maior teria ocorrido em 13 de outubro de 1992, havendo sido as contas dos gestores inicialmente julgadas regulares pelo Órgão de fiscalização. Relata a posterior reabertura desses processos, apreciados em conjunto com a tomada de contas especial impugnada, instaurada em 2003 e da qual foi inicialmente intimada para defender-se em 2006. (...) Evocando precedentes, afirma a incidência da Lei nº 9.873/1999, a estabelecer prazo para exercício de ação punitiva pela Administração Pública federal. (...) O Tribunal de Contas da União, em informações, aponta a inviabilidade de o Judiciário adentrar o mérito da decisão administrativa. (...) Refere-se a trechos de pronunciamentos formalizados no processo impugnado, segundo os quais: no tocante à aplicação de multa, a Lei nº 8.443/1992, a reger a atividade do Tribunal, não prevê regra de prescrição e, mesmo se aplicado o prazo decenal versado no artigo 205 do Código Civil, a citação dos gestores teria interrompido a fluência; a pretensão de reparação civil do Estado é imprescritível. O processo está concluso para apreciação da medida acauteladora. 
2. Surgem com relevância maior as causas de pedir atinentes ao devido processo legal e à segurança jurídica. O sobrepreço imputado pelo Órgão de controle teria ocorrido em 1992, sobrevindo apenas em 2006 a notificação da impetrante para responder ao processo administrativo que levou à determinação de ressarcimento ao erário e aplicação de multa (...) . Decorridos treze anos entre o fato supostamente lesivo e a intimação do particular, o Estado não poderia mais buscar o ressarcimento ou a punição, seja na via administrativa, seja na judicial. (...) O que ocorre, tradicionalmente, no Direito? O quinquênio a reger a prescrição (...) . Verifico-o quanto à ação a ser ajuizada pela Fazenda, assim como por aquele prejudicado por ato do Estado - Decreto nº 20.910/1932. Mais ainda: esse é o lapso aplicável, por força da Lei nº 4.717/1965, à ação popular e à ação de improbidade, nos termos do artigo 23, inciso I, da Lei nº 8.429/1992. É observável, também, considerado o poder-dever de autotutela administrativa - artigo 54 da Lei nº 9.784/1999. Por fim, atentem para a integral incidência, quanto à atuação sancionatória do Tribunal de Contas da União, da Lei nº 9.873/1999, conforme decidido pela Primeira Turma no mandado de segurança nº 32.201, relator o ministro Luís Roberto Barroso. Em suma, descabe admitir que o Poder Público, na seara patrimonial, cruze os braços, permanecendo com poder exercitável a qualquer momento. A evocação da segurança jurídica, como garantia da cidadania diante de guinadas estatais, confere relevância à passagem do tempo. Por isso há, no cenário, a prescrição, a alcançar a pretensão, a ação, e a decadência, que apanha e fulmina o próprio direito. Nesse contexto, deve o Tribunal de Contas da União observar o lapso de cinco anos para proceder à notificação daquele que busca responsabilizar por dano ao erário. 
3. Defiro a liminar, suspendendo, relativamente à impetrante, os efeitos da condenação imposta pelo Órgão impetrado por meio da deliberação nº 1.110/2017 (...) .
 (...) 
 (Mandado de Segurança [MS] 35294[footnoteRef:8], Relator: Min. MARCO AURÉLIO, julgado em 6/3/2018, publicado em PROCESSO ELETRÔNICO DJe-044 DIVULG 7/3/2018 PUBLIC 8/3/2018 - grifos nossos) [8:  No mesmo sentido, ver: MS 35971 TP, Relator: Min. MARCO AURÉLIO, julgado em 14/2/2019, publicado em PROCESSO ELETRÔNICO DJe-032 DIVULG 15/2/2019 PUBLIC 18/2/2019; e MS 36054 MC, Relator: Min. RICARDO LEWANDOWSKI, julgado em 19/12/2018, publicado em PROCESSO ELETRÔNICO DJe-019 DIVULG 31/1/2019 PUBLIC 1/2/2019.] 
Não se pode deixar de mencionar, também, que, na apreciação do RE 636.886, o Ministro Gilmar Mendes destacou que a "prescritibilidade é a regra" e defendeu o emprego supletivo da Lei 9.873/1999, ante a ausência de lei específica, no âmbito dos processos de contas.
A contagem do prazo quinquenal da referida lei teria início, de acordo com o entendimento do Ministro Gilmar Mendes, por ocasião da apresentação da prestação de contas, quando fosse o caso, ou, em caso de omissão, "apenas [...] com o início da tomada de contas especial pelo controle interno ou externo"; a complementação da prestação de contas caracterizaria uma das causas interruptivas; e as providências da fase interna serviriam como período de suspensão da prescrição.
No seguinte excerto de seu voto, o Ministro Gilmar Mendes resumiu os principais aspectos de sua compreensão sobre o emprego do prazo quinquenal:
Por oportuno, registro a incidência de prazos diferenciados a depender da fase fiscalizatória em que se encontre o fato que cause prejuízo ao erário.
Primeiro, há prazo decadencial (prescricional punitivo, nos termos da lei) quinquenal entre a data da prestação de contas e o início da fase preliminar de tomada de contas especial (citação ou notificação do interessado ou responsável pela prestação de contas na fase preliminar de tomada de contas pelos órgãos internos ou externos) , com a observância de causas de interrupção (retificação da prestação de contas pelo responsável) e de suspensão (enquanto durar a fiscalização preliminar realizada pelo controle interno do Ente Público, diante da inexistência de inércia estatal na averiguação do fato) . Pela obviedade, em se tratando de ato de fiscalização prévia (controle externo preventivo) , sequer existe a inércia estatal a justificar o início de qualquer decurso de tempo.
Secundariamente, uma vez iniciada a tomada de contas pelo órgão de controle interno ou externo, de forma preliminar, em decorrência de ser causa interruptiva legal, reinicia-se novo prazo decadencial (prescricional punitivo) até a decisão condenatória recorrível pelo Tribunal de Contas.
Terceiro, a contar da decisão final do Tribunal de Contas, inicia-se prazo prescricional (próprio) para ajuizamento da correspondente ação de execução. (...) 
Ainda em favor da aplicação da Lei 9.873/1999, não poderíamos deixar de mencionar as abalizadas contribuições do então Procurador-Geral do Ministério Público de Contas da União, Dr. Lucas Rocha Furtado, no TC Processo 001.753/2002-3[footnoteRef:9], e da atual Procuradora-Geral, Dra Cristina Machado da Costa e Silva, no TC Processo 020.635/2004-9. [9:  Vide, também, manifestação do Dr. Lucas Rocha Furtado no TC Processo 018.404/2007-9 (peça 8 do conjunto de "documentos anteriores à conversão", distinta da peça 8 do conjunto de "peças" do processo eletrônico) .] 
Ressalta-se a completude do regime prescricional da Lei 9.873/1999, conforme ressaltado pela Procuradora-Geral do MP/TCU no mencionado parecer, dispondo a norma do marco inicial de contagem do prazo, na "data da prática do ato [irregular]", e das respectivas causas interruptivas, enumeradas no seu artigo 2º:
Art. 2o Interrompe-se a prescrição da ação punitiva:
I - pela notificação ou citação do indiciado ou acusado, inclusive por meio de edital;
II - por qualquer ato inequívoco, que importe apuração do fato;
III - pela decisão condenatória recorrível.
IV - por qualquer ato inequívoco que importe em manifestação expressa de tentativa de solução conciliatória no âmbito interno da administração pública federal.
À exceção do inciso IV do art. 2º da Lei 9.873/1999, nota-se que as causas interruptivas indicadas nos incisos I a III constituem eventos sucessivos. Após efetuadas as apurações iniciais, com marco interruptivo demarcado por "qualquer ato inequívoco, que importe apuração do fato" (inciso II) , e estando presentes as condições de procedibilidade, forçosamente deverá ser promovida "a notificação ou citação do indiciado ou acusado" (inciso I) , visto constituir tal ato de comunicação pressuposto de oportunização do contraditório e, assim, condição de validade de eventual condenação, à luz do devido processo legal. Suceder-lhes-á, igualmente, "a decisão condenatória recorrível" (inciso III) , se houver.
Assim, devem ser entendidas como causas sucessivas e não repetíveis de interrupção do prazo prescricional, à semelhança do que se observa no Direito Penal, onde, de igual modo, o legislador optou pelo estabelecimento de causas interruptivas sucessivas, a exemplo do recebimento da denúncia e da publicação da sentença ou acórdão condenatórios recorríveis (art. 117, incisos I e IV, do Código Penal) .
Na lição de Marcelo Madureira Prates[footnoteRef:10], com a qual este membro do Ministério Público se alinha: [10:  Prescrição Administrativa na Lei nº 9.873, de 23.11.1999: entre Simplicidade Normativa e Complexidade Interpretativa. Boletim de Direito Administrativo, São Paulo, n. 8, p. 898-910, ago. 2005.] 
 (...) no que toca aos atos que interrompem a prescrição administrativa, acreditamos que os atos interruptivos previstos no art. 2º [incisos I a III] da Lei nº 9.873/99 constituem sucessão cronológica de atos não-repetíveis nem substituíveis, o que implica que cada ato aí previsto somente possa ocorrer uma única vez e em momento determinado, já que, praticado o ato posterior, extingue-se a possibilidade de praticar o ato logicamente anterior. Essa visão coaduna-se com aquela e, mais ainda, dela decorre, de que o processo administrativo punitivo há de ser visto como uma sucessão cronológica de quatro fases fundamentais, quais sejam:
 (1) investigativa, destinada à apuração dos fatos suspeitos, é dizer, à coleta de elementos indiciários sobre a materialidade do fato e a autoria;
 (2) contraditória, a qual se inicia com a citação do suposto infrator, visando a lhe garantir contraditório e ampla defesa;
 (3) decisória, referente à decisão inicial recorrível; e
 (4) recursal, em que há a decisão final no plano administrativo.
 (p. 905 - grifos nossos e do original) 
Transpondo-se os eventos previstos nos incisos I a IV do art. 2º da Lei 9.873/1999 para o contexto do processo de contas, pode ser feito o seguinte cotejo:
	CAUSA INTERRUPTIVA PREVISTA NO ART. 2º DA LEI 9.873/1999
	PROVIDÊNCIA E CORRESPONDENTE MOMENTO DE CARACTERIZAÇÃO
	INSTÂNCIA RESPONSÁVEL
 (sem possibilidade de repetição do "ato inequívoco" que já tenha sido praticado por outra instância) 

	II - por qualquer ato inequívoco, que importe apuração do fato;
	Data do ato administrativo praticado na fase investigativa ou do documento (relatório de fiscalização etc.) que caracterize o "ato inequívoco", com a "reunião de elementos mínimos de convicção para a caracterização de um ilícito (materialidade do fato e autoria) "[footnoteRef:11], acompanhado da determinação de providências para averiguar a ocorrência do dano e a identificação dos responsáveis. [11:  PRATES, Marcelo Madureira. Prescrição Administrativa na Lei nº 9.873, de 23.11.1999: entre Simplicidade Normativa e Complexidade Interpretativa. Boletim de Direito Administrativo, São Paulo, n. 8, p. 898-910, ago. 2005. p. 905.] 
	Órgão ou entidade responsável pelo repasse dos recursos[footnoteRef:12] [12:  Jurisprudência do STJ:"PROCESSUAL CIVIL E ADMINISTRATIVO. EXECUÇÃO FISCAL. INFRAÇÃO AMBIENTAL. MULTA. PRESCRIÇÃO ADMINISTRATIVA (DECADÊNCIA) . HIPÓTESE INTERRUPTIVA. CONSTATAÇÃO. (...) 4. (...) a incontroversa fiscalização deflagrada pelo IBAMA em 03/07/2010 constituiu ato interruptivo do prazo prescricional para a ação punitiva estatal (decadência) , a teor do art. 2º, II, da Lei n. 9.873/1999: 'Interrompe-se a prescrição da ação punitiva: (...) II - por qualquer ato inequívoco, que importe apuração do fato.'" (Agravo Interno [AgInt] no REsp 1735081/CE, Relator : Ministro GURGEL DE FARIA, PRIMEIRA TURMA, julgado em 3/12/2019, DJe 10/12/2019 - grifos nossos) ] 
Controle Interno
TCU
Outras instâncias de controle (autoridades policiais[footnoteRef:13], Ministério Público, entre outras) [13:  Jurisprudência do STJ:"ADMINISTRATIVO. MANDADO DE SEGURANÇA. ATO DO MINISTRO DE ESTADO DO CONTROLE E DA TRANSPARÊNCIA. DECLARAÇÃO DE INIDONEIDADE PARA LICITAR OU CONTRATAR COM A ADMINISTRAÇÃO PÚBLICA. AUSÊNCIA DE QUALQUER ILEGALIDADE NO PROCESSO ADMINISTRATIVO. ORDEM DENEGADA. (...) 4. Preliminar de prescrição da pretensão punitiva afastada, porquanto houve a interrupção da prescrição da ação punitiva da administração com as conclusões do Inquérito Policial nº 095/2012-SR/DPF/PB. Incidência do inciso II, do artigo 2º, da Lei nº 9.873/99. (...) " (MS 21.591/DF, Relator: Ministro MAURO CAMPBELL MARQUES, PRIMEIRA SEÇÃO, julgado em 14/11/2018, DJe 26/3/2019 - grifos nossos) ] 

	IV - por qualquer ato inequívoco que importe em manifestação expressa de tentativa de solução conciliatória no âmbito interno da administração pública federal.
	Primeira possibilidade: data em que o responsável manifesta sua intenção, na fase interna da TCE, de "recolher o valor principal integral atualizado monetariamente, sem a incidência de juros moratórios, nos termos do art. 12, § 2º, da Lei 8.443, de 16 de julho de 1992" (caput do art. 13-A da Instrução Normativa TCU 71/2012) ou a data em que o responsável providencia tal recolhimento e, em seguida, apenas comunica tal providência à Administração (sujeito à complementação de valores) .
	Órgão ou entidade responsável pelo repasse dos recursos

		Segunda possibilidade (desde que não implementada a primeira) : data em que o responsável manifesta, na fase externa da TCE, sua intenção de recolher o débito, ou recolhe o montante que entende devido e, em seguida, comunica tal providência ao TCU (sujeito à complementação de valores) .
	TCU

	I - pela notificação ou citação do indiciado ou acusado, inclusive por meio de edital;
	Data da ciência da citação pelos responsáveis ou de publicação do edital no DOU.
	TCU

	III - pela decisão condenatória recorrível.
	Data da prolação do acórdão condenatório (sujeito a recurso) .
	TCU

Quanto à hipótese do inciso I do art. 2º da Lei 9.873/1999, defendemos a sua caracterização, no âmbito do controle externo, apenas quando o responsável toma ciência da citação efetuada pelo TCU (ou quando é publicado o edital de citação no DOU) . Não se deve considerar, para tanto, as eventuais notificações anteriores encaminhadas ao responsável, mesmo que tenha havido sua respectiva ciência, por não constituírem atos essenciais e suficientes de comunicação.
Conforme assentado na jurisprudência do TCU, somente a citação realizada pelo Tribunal cumpre o efetivo papel de abertura do contraditório e da ampla defesa, de modo que somente sua falha ou ausência têm o condão de invalidar eventual juízo condenatório:
A ausência de notificação do responsável na fase interna do processo de tomada de contas especial não implica vício, porquanto a fase interna constitui procedimento inquisitório de coleta de provas, assemelhado ao inquérito policial, e a fase externa, que se inicia com a autuação do processo no TCU, é que garante o direito à ampla defesa e ao contraditório.
 (Acórdão 653/2017-TCU-Segunda Câmara - Relator: Ministro Augusto Nardes) 
Não há obrigatoriedade de oferecimento de contraditório na fase interna de tomada de contas especial, razão por que a ausência de notificação de responsável nessa fase não prejudica o andamento do processo no TCU. O direito à ampla defesa e ao contraditório deve ser garantido na fase externa. 
 (Acórdão 1514/2007-TCU-Segunda Câmara - Relator: Ministro Ubiratan Aguiar) 
Advertimos, por último, que, a despeito da impertinência da única causa suspensiva expressamente prevista na Lei 9.873/1999 (art. 3º, inciso I) , a opção pela aplicação do referido marco legislativo não impede que sejam admitidas outras hipóteses suspensivas, ou mesmo impeditivas, como as mencionadas anteriormente, pelas razões já expostas neste parecer.
***
Por fim, consignamos que os dois caminhos aqui apresentados bem se prestam aos mesmos desideratos, quais sejam, evitar a perpetuação de situações individuais de incerteza jurídica e, indiretamente, garantir um contraditório minimamente tempestivo, essencial à ampla defesa, em termos substantivos - já que essa acaba, de algum modo, fragilizada diante de longo lapso temporal entre o seu exercício e os fatos de que trata -, sem significar obstáculo leonino à relevantíssima busca pelo ressarcimento do erário, dada a complexidade burocrática que envolve. Estão em linha, ainda, com a tese prevalecente no STF, da prescritibilidade da pretensão de ressarcimento ao erário como regra.
Nesse sentido, servem de desfecho à presente discussão as ponderações do Ministro Benjamin Zymler, apresentadas na parte inicial do voto que fundamentou o Acórdão 1314/2013-TCU-Plenário[footnoteRef:14]: [14:  Não obstante afirmar a razoabilidade de se utilizar a prescrição decenal do Código Civil ou a prescrição quinquenal prevista em diversas normas de direito público, o Ministro Benjamin Zymler optou pela segunda vertente, ao se pronunciar no voto condutor do Acórdão 1314/2013-TCU-Plenário:"23. Sendo assim, fazendo uso de tal crite¿rio de integrac¿a¿o, entendo que o prazo prescricional para que o TCU aplique aos responsa¿veis as sanc¿o¿es previstas em lei deve mesmo ser o de cinco anos, conforme previsto em diversas normas de direito pu¿blico, a exemplo do art. 23, inciso II, da Lei 8.429/1992, do art. 142, inciso I da Lei 8.112/1990, do art. 1º do Decreto 20.910/1932, do art. 174 do Co¿digo Tributa¿rio Nacional, do art. 1º da Lei 9.873/1999 e art. 1º da Lei 6.838/1980 e do art. 46 da Lei 12.529/2011." (grifos nossos) .] 
13. De ini¿cio, anoto que nenhuma das posic¿o¿es defendidas - prescric¿a¿o quinquenal por analogia a diversas normas de Direito Pu¿blico e prescric¿a¿o decenal com base no Co¿digo Civil - refoge aos padro¿es da razoabilidade. A questa¿o e¿ controversa, mormente pela falta de disposic¿a¿o legal especi¿fica a regular o instituto da prescric¿a¿o nos processos de controle externo. (grifo nosso) 
Em vista da especial relevância da matéria, com repercussão sobre um número bastante significativo de processos, urge definição plenária da Corte de Contas, considerando o disposto no art. 16, inciso V, do Regimento Interno/TCU, a respeito não só da incorporação da tese da prescrição da pretensão de ressarcimento ao erário, mas, também, no que tange ao regime a que se submete a prescrição no controle externo, observados os parâmetros legislativos existentes.
Não obstante a urgência para definição do tema, este membro do Ministério Público de Contas da União considera prudente que o TCU, em virtude da pendência de embargos de declaração opostos pela AGU - no qual houve, inclusive, pedido de modulação de efeitos -, aguarde a definição da Corte Suprema sobre a questão da pretensão de ressarcimento ao erário.
Mesmo sem a garantia de que a futura decisão nos aclaratórios abrangerá a prescrição na fase de conhecimento (no processo de controle externo, in casu) , por extrapolar os limites do caso concreto objeto do RE 636.886[footnoteRef:15] (atinente à fase de execução de título executivo extrajudicial oriundo de decisão de Tribunal de Contas) , a sugestão adiante consignada é a de que o julgamento da presente TCE seja sobrestado até que o STF aprecie os mencionados embargos de declaração. Evita-se, assim, que decisões da Corte de Contas venham a ser impugnadas perante o Poder Judiciário, movimentando desnecessariamente a máquina pública. [15:  Excerto dos embargos de declaração opostos pela AGU contra o julgamento proferido pelo STF no RE 636.886:"Recorda-se que o caso concreto em análise trata da propositura, pela União, de execução de título executivo extrajudicial, fundado em acórdão do Tribunal de Contas. Essa delimitação da questão em debate se faz importante tendo em vista que o precedente firmado no presente julgamento deve servir como parâmetro, sob a sistemática da repercussão geral, para o julgamento de outros casos relativos tão-somente à execução dos títulos executivos extrajudiciais decorrentes dos acórdãos do TCU.Ampliar esse entendimento, a fim de que a tese fixada abranja também as fases anteriores à constituição do título executivo extrajudicial, implicaria extrapolar indevidamente os limites objetivos do RE nº 636.886, além de contribuir para o incremento do número de processos ajuizados, sobrecarregando ainda mais o Poder Judiciário." (p. 9-10 - grifo do original) ] 
E, uma vez proferida a decisão do STF, e conhecidos seus termos, este membro do Ministério Público de Contas da União sugere - ressalvada a possibilidade de uma definição jurisprudencial anterior - seja a matéria atinente à prescrição da pretensão ressarcitória submetida à apreciação do Plenário da Corte de Contas, com vistas a que se fixe entendimento sobre a questão de direito, a teor do art. 16, inciso V, do Regimento Interno/TCU, retomando-se, em seguida, o julgamento destas contas especiais.
***
No que tange à proposta da SecexTCE para que os segurados sejam excluídos da relação processual, o Ministério Público de Contas da União considera despicienda tal medida, considerando que os segurados-beneficiários sequer chegaram a ser citados nestes autos. Nunca integraram, portanto, a relação processual.
Registre-se que o Sr. Franksmar Messias Barboza aduziu elementos adicionais às peças 97-100, nos quais, sinteticamente, informa o resultado do julgamento do TC Processo 003.516/2016-4, que deu origem ao Acórdão 11562/2020-TCU-Primeira Câmara.
No referido acórdão, o responsável teve a responsabilidade afastada e foi excluído da relação processual por situação semelhante à tratada nos presentes autos, devido à constatação de que as competências formais e materiais a ele atribuídas não lhe habilitariam a concretizar as fraudes apuradas.
Embora se trate de caso distinto, referentes a concessão de benefícios a pessoas diferentes, a análise das alegações de defesa realizada pela unidade técnica bem justifica o afastamento da responsabilidade do Sr. Franksmar (peça 94, p.9-13) .
Ressalte-se que, ao contrário do ocorrido nas concessões irregulares avaliadas no TC Processo 003.516/2016-4, a Comissão Administrativa Disciplinar (CAD) reuniu elementos de convicção da atuação de boa-fé da Sra. Elaine Adelaide Malentachi Gomes, conforme análise da Unidade Técnica, à peça 94, p. 6, item 20.1.
Em síntese, aquela comissão concluiu que Sra. Elaine teria atuado com maior presença na fase de retaguarda, ou seja, sem ter contato direto com os segurados ou intermediários, dando sequência ao andamento dos benefícios previamente habilitados pelos funcionários cedidos pelas Prefeituras de Sumaré e Hortolândia. Assim, só teria atuado depois da habilitação e inclusão de vínculos no Sistema Prisma (Relatório Final do PAD, peça 1, p. 45; análise da defesa de Vera Lúcia, peça 1, p. 29) . 
Apurou-se, ainda, que no presente caso, os servidores municipais cedidos à agência do INSS detinham prerrogativas semelhantes às dos servidores do INSS, restritas, porém, a consulta e protocolo (peça 94, p.10, parágrafo 35.3) , e sem perfil para inserção e alteração de dados imprescindíveis para definição do direito aos benefícios, cabendo à Sra. Elaine a supervisão dos trabalhos. Importante observar que à época das concessões, exercícios 2001-2002, o nível de informatização dos sistemas do INSS ainda era baixo, acarretando a necessidade de manipulação de documentos impressos (peça 94, p. 10, parágrafo 35.2) .
A CAD consignou que a inexistência de rasuras, que suscitassem uma pronta atenção da responsável na supervisão dos atos de concessão dos benefícios a José Joaquim Nicolau (peça 1, p. 101-106) , Tarcísio Martins da Silva (peça 1, p. 129-131) e Dalma Aladino de Andrade Brito (peça 1, p. 144-145) , não a eximiam da responsabilidade pelas concessões irregulares em apreço.
Assim, a CAD conclui que a Sra. Elaine não agiu com estrito zelo na análise dos casos, chegando mesmo a confessar que errou na concessão feita a Dalma Aladino de Andrade Brito (v. transcrição de interrogatório de Elaine, Relatório Final do PAD, peça 1, p. 74) . Por essas razões, aquiescemos à conclusão da Unidade Técnica, no sentido de manter responsabilização da Sra. Elaine, ainda que se reconheça sua boa-fé.
***
Diante do exposto, este representante do Ministério Público de Contas da União, em concordância parcial com a proposta formulada pela unidade técnica (peças 94-96) , manifesta-se pela adoção das seguintes providências:
i) considerar revéis as responsáveis Elaine Adelaide Malentachi Gomes e Vera Lúcia Ferreira Costa, para todos os efeitos, dando-se prosseguimento ao processo, com fulcro no art. 12, § 3º, da Lei 8.443/1992;
ii)  sobrestar o julgamento desta TCE, nos termos do art. 47 da Resolução TCU 259/2014, diante da pendência da apreciação, pelo Supremo Tribunal Federal (STF) , dos embargos de declaração opostos pela Advocacia-Geral da União (AGU) contra a decisão proferida em 17/4/2020 no julgamento do Recurso Extraordinário (RE) 636.886; e
iii)  uma vez proferida a decisão do STF, e conhecidos seus termos, encaminhar este processo ao Plenário, com vistas a que se fixe entendimento sobre a questão de direito relacionada à prescrição da pretensão de ressarcimento ao erário - se já não houver feito -, com fundamento no art. 16, inciso V, do Regimento Interno/TCU, retomando-se, em seguida, o julgamento desta TCE.
Caso o relator não acolha a proposta supra, este membro do Parquet sugere:
considerar revéis as responsáveis Elaine Adelaide Malentachi Gomes e Vera Lúcia Ferreira Costa, para todos os efeitos, dando-se prosseguimento ao processo, com fulcro no art. 12, § 3º, da Lei 8.443/1992;
acatar as alegações de defesa de Antônio Ribeiro da Motta Neto, Franksmar Messias Barboza e Marinês Aparecida Gomes Moreira, aproveitando-as para Vera Lúcia Ferreira da Costa, e excluí-los da presente relação processual;
fixar novo e improrrogável prazo de quinze dias, a contar da notificação, com fundamento no art. 12, §§ 1º e 2º, da Lei 8.443/1992 e art. 202, §§ 2º e 3º, do Regimento Interno, para que Elaine Adelaide Malentachi Gomes efetue e comprove, perante este Tribunal, o recolhimento da quantia a seguir especificada aos cofres do Instituto Nacional do Seguro Social, atualizada monetariamente a partir das datas indicadas até a data do efetivo recolhimento, na forma prevista na legislação em vigor, referente à concessão indevida de benefício previdenciário a Dalma Aladino de Andrade Brito, eis que incidiu a prescrição das pretensões indenizatória e punitiva para o restante do dano advindo da concessão de benefícios previdenciários aos beneficiários José Nicolau Joaquim e Tarcísio Martins da Silva;
	Benefício iindevidamente concedido a Dalma Aladino de Andrade Brito, NB 21/150.134.461-4

	Data da Ocorrência
	Valor Histórico

	17/3/2010
	598,47

	1/4/2010
	1.381,10

	3/5/2010
	1.381,10

	2/7/2010
	2.762,20

informar a Sra. Elaine Adelaide Malentachi Gomes de que a liquidação tempestiva do débito atualizado monetariamente saneará o processo e permitirá que as contas sejam julgadas regulares com ressalva, dando-se lhe quitação, nos termos do § 4º do art. 202 do Regimento Interno do TCU, ao passo que a ausência dessa liquidação tempestiva levará ao julgamento pela irregularidade das contas, com imputação de débito a ser atualizado monetariamente e acrescido de juros moratórios nos termos do art. 19 da Lei 8.443/1992, bem como à aplicação da multa prevista no art. 57 da mesma Lei 8.443/1992.
Por fim, o responsável Franksmar Messias Barboza, por intermédio das peças 97 a 100, apresenta fatos novos que, a seu sentir, prosperam a favor de sua não responsabilização pelas irregularidades apuradas nos presentes autos.
É o relatório.
1

Silvia Lucas Pereira Rezende (OAB/MG 58.699), Elísio de Azevedo Freitas (OAB/DF 18.596), Luciane de Castro Moreira (OAB/SP 150.011) e outros.

Procurador Rodrigo Medeiros de Lima.

TOMADA DE CONTAS ESPECIAL. CONCESSÕES IRREGULARES DE BENEFÍCIOS PREVIDENCIÁRIOS. AGÊNCIA DA PREVIDÊNCIA SOCIAL DE SUMARÉ/SP. NÃO COMPROVAÇÃO DE MÁ-FÉ POR PARTE DOS BENEFICIÁRIOS. CITAÇÃO DE EX-SERVIDORES. REVELIA DE DOIS RESPONSÁVEIS. APRESENTAÇÃO DAS ALEGAÇÕES DE DEFESA PELOS DEMAIS. EXCLUSÃO DOS BENEFICIÁRIOS DA PRESENTE RELAÇÃO PROCESSUAL. BOA-FÉ DE UM RESPONSÁVEL. FIXAÇÃO DE PRAZO PARA LIQUIDAÇÃO TEMPESTIVA DO DÉBITO CORRIGIDO MONETARIAMENTE. ACOLHIMENTO DAS ALEGAÇÕES DE DEFESA DOS DEMAIS. EXCLUSÃO DESSES RESPONSÁVEIS DA PRESENTE RELAÇÃO PROCESSUAL. NOTIFICAÇÃO.

TOMADA DE CONTAS ESPECIAL (TCE)

Secretaria de Controle Externo de Tomada de Contas Especial (SecexTCE).

Trata-se de tomada de contas especial instaurada pela Gerência Executiva do Instituto Nacional do Seguro Social em Campinas/SP em desfavor de Elaine Adelaide Malentachi Gomes, técnica do seguro social, além dos segurados do INSS, José Joaquim Nicolau (CPF 806.241.038-20) , Tarcísio Martins da Silva (CPF 230.975.236-34) e Dalma Aladino de Andrade Brito (CPF 259.487.588-00) , em razão de irregularidades apuradas nos Processos Administrativos Disciplinares (PAD)  35366.000889/2007-45 e 35664.000398/2011-16, relacionadas à concessão de aposentadorias sem a observância do tempo mínimo de contribuição, ocorridas na Agência da Previdência Social (APS) de Sumaré/SP, vinculada àquela Gerência Executiva.
Na fase interna, o Relatório de TCE 35383.000691/2016-44 (peça 3, p. 124-139) concluiu pela responsabilização da ex-servidora e dos segurados acima nominados, cujas irregularidades foram confirmadas pelo Relatório de Auditoria 981/2016 elaborado pelo Controle Interno (peça 3, p. 172-174) . A Secretaria de Controle Interno certificou a irregularidade das contas (peça 3, p. 176) , acompanhado do parecer do dirigente do órgão (peça 3, p. 177) , com ciência ministerial à peça 3, p. 183.
Em instrução de mérito inicial (peças 16, 17 e 18) , posteriormente confirmada por nova manifestação que integra as peças 27 e 28, a Secex-SP, então responsável pelo feito, propôs, no essencial, excluir da relação processual os corresponsáveis na condição de segurados do INSS e julgar irregulares as contas da ex-servidora Elaine Gomes, condenando-a em débito e multa, além de inabilitá-la para o exercício de cargo em comissão ou função de confiança.
Mediante o despacho à 30, ao acompanhar proposta do Parquet de Contas, determinei a citação de outros agentes públicos que trabalhavam naquela APS - Srs. Antônio Ribeiro da Motta Neto, Vera Lúcia Ferreira da Costa, Marines Aparecida Gomes Moreira e Franksmar Messias Barboza -, diante dos indícios de que eles teriam concorrido para os pagamentos irregulares ao segurado José Joaquim Nicolau, cujo débito original montou em R$ 80.454,61, conforme informações que integram os PADs em referência. 
Após analisar as alegações de defesa trazida pelos responsáveis, a Secretaria de Controle Externo de Tomada de Contas Especial - SecexTCE, nova unidade técnica responsável pela instrução do feito, em uníssono (peças 94 a 96) , pugna pela exclusão dos responsáveis Antônio Ribeiro da Motta Neto, Vera Lúcia Ferreira da Costa, Marines Aparecida Gomes Moreira e Franksmar Messias Barboza, bem como dos segurados José Joaquim Nicolau, Tarcísio Martins da Silva e Dalma Aladino de Andrade Brito da presente relação processual.
Em adição, após concluir pela ocorrência de boa-fé por parte da ex-servidora Elaine Gomes, sugere a fixação de novo e improrrogável prazo de quinze dias para que ela recolha aos cofres do INSS as quantias relativas aos pagamentos irregulares ora apurados, atualizadas monetariamente, cuja ocorrência se deu nos anos de 2001 a 2006 e no ano de 2010.
O Ministério Público junto ao Tribunal (MPTCU) , em parecer à peça 102, sugere, no essencial, o sobrestamento do julgamento desta TCE, diante da pendência da apreciação, pelo Supremo Tribunal Federal (STF) , dos embargos de declaração opostos pela Advocacia-Geral da União (AGU) contra a decisão proferida em 17/4/2020 no julgamento do Recurso Extraordinário (RE) 636.886, para que, uma vez deliberado por aquela Corte Suprema, seja esta TCE encaminhada à apreciação pelo Plenário do TCU, com vistas a que se fixe entendimento sobre a questão de direito relacionada à prescrição da pretensão de ressarcimento ao erário.
De forma alternativa, uma vez não acolhida a proposta acima, manifesta-se pela exclusão da presente relação processual dos responsáveis nominados pela SecexTCE, bem como a fixação de novo e improrrogável prazo de quinze dias para que a ex-servidora Elaine Gomes recolha aos cofres do INSS apenas as quantias relativas aos pagamentos irregulares realizados no ano de 2010, ainda não prescritas, a seu ver, com a atualização monetária devida.
Feito esse necessário resumo, passo a decidir.
Manifesto minha concordância parcial com os pareceres prévios, transcritos no relatório precedente, razão pela qual acolho em minhas razões de decidir os argumentos neles expendidos naquilo que não confrontam com a linha argumentativa que ora defendo neste voto.
Deixo de acolher a proposta do MPTCU para que esta TCE tenha o seu julgamento sobrestado até que o STF aprecie os embargos de declaração opostos pela AGU no RE 636.886, que culminou com a aprovação do Tema 899.
É que o caso concreto que ensejou a decisão da Corte Suprema ora em debate se referia, em princípio, à fase executiva de decisão de tribunal de contas, não restando claro se a decisão teria abarcado a etapa de formação do título executivo extrajudicial. Em outras palavras, ainda restam dúvidas, devidamente levantadas nos embargos de declaração manejados pela AGU, a serem esclarecidas pela Corte Suprema, se a decisão proferida no RE 636.886 alcançaria também o processo de controle externo propriamente dito.
Nesse cenário, mesmo que o STF esclareça que a tese da prescritibilidade da pretensão de ressarcimento incide nos processos de controle externo, é pouco provável que, no âmbito do RE 636.886, que teve repercussão geral reconhecida e culminou com a aprovação do Tema 899, manifeste-se a respeito do prazo aplicável, se de dez anos, nos termos do Código Civil, ou se de cinco anos, conforme dispõe a Lei 9.873/1999, na medida em que o prazo prescricional se trata de matéria infraconstitucional.
Não se pode ignorar, contudo, que a Corte Suprema, ao apreciar casos concretos postos ao seu descortino em que expressamente é questionado o prazo prescricional da pretensão de ressarcimento pelo TCU, tem se curvado ora aos ditames da Lei 9.873/1999, ora ao regramento trazido pelo Código Civil.
Assim, diante da incerteza que ainda paira sobre a efetiva aplicação do instituto da prescrição da pretensão de ressarcimento no âmbito desta Corte de Contas, seja pela pendência de decisão definitiva do STF no âmbito do RE 636.866, seja pelos posicionamentos iniciais do STF acerca do tema ora apontados, opto, até a decisão final da Corte Suprema, por continuar a seguir a jurisprudência dominante neste TCU, sedimentada na Súmula TCU 282, que homenageia a imprescritibilidade da pretensão ressarcitória por parte da União.
Registro que recentes decisões deste Tribunal, adotadas após o que restou deliberado pelo STF no Tema 899, também abraçaram, por ora, a tese tratada na Súmula TCU 282, a exemplo dos Acórdão 5236/2020-TCU-Primeira Câmara, 6.171/2020-TCU-2ª Câmara, 6.084/2020-TCU-1ª Câmara, 5.681/2020-TCU-2ª Câmara, 6.846/2020-TCU-2ª Câmara, 6.676/2020-TCU-2ª Câmara, 6.707/2020-TCU-2ª Câmara, 6.473/2020-TCU-1ª Câmara, 6.466/2020-TCU-1ª Câmara, 6.465/2020-TCU-1ª Câmara, entre outros.
As mesmas razões aqui expostas são suficientes para afastar a proposta subsidiária do MPTCU de reconhecer a ocorrência da prescrição da pretensão de ressarcimento transcorrido o prazo de dez anos, nos termos do Código Civil, para concluir pela imputação à responsável Elaine Gomes apenas os pagamentos irregulares realizados no ano de 2010.
Analisada a proposta do MPTCU, passo a tratar dos casos concretos desvelados nos autos.
De pronto, concordo com os pareceres precedentes para excluir da presente relação processual os beneficiários dos pagamentos irregulares José Joaquim Nicolau, Tarcísio Martins da Silva e Dalma Aladino de Andrade Brito, na medida em que os PADs que apuraram as irregularidades que ensejaram a autuação desta TCE não trouxeram elementos probatórios a demonstrar que eles teriam agido em conluio com os servidores do INSS na concessão desses benefícios ou que tenham atuado com má-fé.
As responsáveis Elaine Adelaide Malentachi Gomes e Vera Lúcia Ferreira Costa, mesmo devidamente citadas, foram silentes, razão pela qual aplico os efeitos da revelia a que se refere o art. 12, § 3º, da Lei 8.443/1992, dando regular seguimento ao feito.
Relativamente à conduta da ex-servidora do INSS Elaine Gomes, o Relatório Final do PAD 35366.000889/2007-45 (peça 1, p. 29 e 32) aduz que ela, apesar de não tratar diretamente com os segurados, não desempenhou suas funções com o devido zelo, ao deixar de conferir a autenticidade das informações e documentos por eles fornecidos e que foram recepcionados por funcionários do INSS cedidos à autarquia federal por prefeituras de cidades contíguas a Campinas/SP. A par de tais constatações, o PAD anotou o entendimento de que a ex-servidora não agiu de forma dolosa nem com má-fé (peça 1, p. 30) .
Do exposto, manifesto minha concordância com os pareceres prévios de que há que se reconhecer a boa-fé nas condutas atribuídas a Elaine Gomes e que foram decisivas para a concessão dos benefícios previdenciários de forma irregular, a justificar a aplicação das disposições do art. 12, §§ 1º e 2º, da Lei 8.443/1992, de sorte a fixar novo e improrrogável prazo de quinze dias para que ela comprove o recolhimento dos débitos sob sua responsabilidade e especificados nestes autos aos cofres do INSS, inclusive aqueles relativos aos anos de 2001 a 2006.
Com relação à conduta da Srª. Vera Lúcia Ferreira Costa, que ocupava o cargo de agente administrativo junto ao INSS, o relatório Auditoria de Benefício (peça 1, p. 96-100) indica que ela foi responsável apenas pela transmissão de duas pré-habilitações à Dataprev, uma em 27/11/2001 e outra em 15/4/2002, assim como por uma retransmissão automática de concessão em 2/5/2002. Tais atividades não requerem qualquer acesso ao processo físico ou contato com o beneficiário, a indicar que sua participação não foi decisiva para a concessão irregular de aposentadoria ao Sr. José Joaquim Nicolau.
Assim, acompanho os pareceres prévios no sentido de que a Srª. Vera Lúcia Ferreira Costa seja excluída da presente relação processual, em razão de não ter contribuído para a ocorrência das irregularidades apontadas nestes autos.
O responsável Antônio Ribeiro da Motta Neto, funcionário cedido pela Prefeitura de Sumaré/SP para trabalhar na APS Sumaré/SP, foi citado (peça 39) por ter participado de forma ativa em fraude de habilitação e concessão irregular de aposentadoria ao segurado José Joaquim Nicolau, mediante a recepção de processos de aposentadoria e a habilitação irregular de benefícios na APS Sumaré/SP. Apresentou defesa à peça 77.
Já o responsável Franksmar Messias Barboza, funcionário cedido pela Prefeitura de Hortolândia/SP para trabalhar na APS Sumaré/SP, foi citado (peça 40) por ter participado de forma ativa em fraude de habilitação e concessão irregular de aposentadoria ao segurado José Joaquim Nicolau, mediante a recepção de documentos, autenticação de cópias das carteiras, "conferindo-as com o original", autenticação de vínculos empregatícios falsos, protocolização de benefícios, habilitação e lançamento do tempo de serviço no Sistema Prisma. Trouxe defesa às peças 51, 56, 57, 97 a 100.
As alegações de defesa trazidas por ambos os responsáveis devem ser acolhidas, pelas razões que passo a expor.
Os funcionários cedidos por prefeituras para trabalhar em APS do INSS atuavam na linha de frente, de atendimento ao público. Tinham as atribuições de receber e protocolar os documentos e pedidos apresentados pelos beneficiários, sem que isso retirasse do servidor do INSS as atividades de conferência da documentação apresentada e de efetiva concessão dos benefícios previdenciários, conforme se observa do Relatório Final do PAD (peça 1, p. 10-47) .
 No caso do Sr. Antônio Ribeiro da Motta Neto, o relatório Auditoria de Benefício (peça 1, p. 96) indicou que ele lançou uma pré-habilitação e um protocolo em 24/1/2002, participando apenas do procedimento de recepção de documentos, única evidência de sua participação na concessão irregular do benefício em prol de José Joaquim Nicolau, o que, por si só, não demonstra que sua conduta tenha sido decisiva para tanto.
De fato, além de competir ao servidor do INSS a conferência final da documentação apresentada, no caso do Sr. Antônio Ribeiro da Motta Neto, nem mesmo a autenticação da documentação recebida pode ser a ele atribuída (peça 1, p. 103, item 4) , a demonstrar que sua participação não foi decisiva para a concessão do benefício irregular, justificando sua exclusão da presente relação processual. 
Com relação ao Sr. Franksmar Messias Barboza, o relatório Auditoria de Benefício (peça 1, p. 96) indicou que ele lançou uma pré-habilitação, um protocolo e um lançamento de informações de tempo de serviço em 16/11/2001 e nova pré-habilitação e novo protocolo em 27/11/2001, participando apenas dos procedimentos de recepção e cadastro de documentos e não de sua análise propriamente dita, que competia aos servidores do INSS.
No exercício de suas atribuições, restou claro que o responsável em menção também procedeu à autenticação de cópias de documentos (peça 1, p. 103, item 4) . Ocorre que o procedimento de autenticação, realizado pela comparação entre documento original e respectiva cópia, não tem o condão de verificar a autenticidade das informações nele declaradas, cuja análise de veracidade estaria a cargo de servidor do INSS.
No que se refere a eventuais lançamentos de tempos de serviço irregulares no sistema do INSS, restou comprovado nos autos que o fato de o responsável ter acesso à tela de tempo de serviço não lhe conferiria a prerrogativa de poder inserir informações a esse respeito (peça 51, p. 32-34) .
 Assim, do exposto e em consonância com os pareceres prévios, a conduta atribuída ao Sr. Franksmar Messias Barboza não foi decisiva para a ocorrência da concessão irregular de aposentadoria ao segurado José Joaquim Nicolau, a justificar sua exclusão da presente relação processual. 
A responsável Marinês Aparecida Gomes Moreira, então agente de serviços diversos do INSS, foi citada (peça 41) por ter participado de forma ativa em fraude de habilitação e concessão irregular de aposentadoria ao segurado José Joaquim Nicolau, sem verificação da validade dos documentos utilizados nas fases anteriores, aceitando assim irregularidades sem interceder para evitar fraudes, deixando de exercer com zelo e dedicação as atribuições do cargo e de observar as normas legais. Aduziu as alegações de defesa à peça 49.
Suas alegações devem ser acolhidas.
Conforme se verifica do relatório Auditoria de Benefício (peça 1, p. 96-100) , a ex-servidora em questão foi responsável pela transmissão de três pré-habilitações, em 16/11/2001, em 24/1/2002 e em 18/3/2002, assim como por um retorno da concessão "ok", em 24/5/2002, retorno atualização "ok" e retorno automático sem erro, ambos em 9/10/2002.
Tais atividades não requerem qualquer acesso ao processo físico ou contato com o beneficiário, a indicar que sua participação não foi decisiva para a concessão irregular da aposentadoria ao benefício José Joaquim Nicolau, o que autoriza a sua exclusão da presente relação processual.
Com essas considerações, voto para que o Tribunal aprove a minuta de Acórdão que ora submeto à consideração deste Colegiado.
TCU, Sala das Sessões, em 10 de agosto de 2021.
Ministro VITAL DO RÊGO 
Relator